---
title: "CODIGO BASE PARA MANEJO DE DATOS"
author: "Fernanda"
date: "2025-07-10"
output: html_document
---
##BASICOS
```{r}
# Ejemplo si tu base se llama 'victimas' como sacar promedio de edad
victimas %>%
  group_by(`Tipo_lesion`) %>%
  summarise(edad_prom = mean(Edad, na.rm = TRUE))
```

##INDICADORES
TABLA ESPERANZA DE VIDA
```{r}
# Crear tabla de esperanza de vida
esperanza_vida_cr <- data.frame(
  año = 2017:2025,
  total = c( 79.91, 80.08, 80.16, 79.70, 77.96, 79.17, 80.77, 80.91, 81.05),
  hombres = c( 77.48, 77.43, 77.78, 76.91, 75.08, 76.55, 78.33, 78.45, 78.57),
  mujeres = c( 82.35, 82.72, 82.54, 82.48, 80.84, 81.78, 83.22, 83.38, 83.53)
)

```

UNIR TABLA A LA BASE 
```{r}
library(dplyr)

# Unir esperanza de vida según año y sexo
base <- base %>%
  left_join(esperanza_vida_cr, by = c("año" = "año")) %>%
  mutate(esperanza_vida = case_when(
    sexo == "Hombre" ~ hombres,
    sexo == "Mujer"  ~ mujeres,
    TRUE ~ total  # Por si hay datos sin sexo específico
  ))
```

*AVPP*
```{r}
# AVPP se calcula solo para personas fallecidas
base <- base %>%
  mutate(
    avpp_ind = ifelse(lesion == "Fallecido",
                      pmax(esperanza_vida - edad, 0),  # no permitir valores negativos
                      0)
  )

# AVPP total
AVPP_total <- sum(base$avpp_ind, na.rm = TRUE)

# Si querés por año y sexo
AVPP_por_ano_sexo <- base %>%
  group_by(anio, sexo) %>%
  summarise(AVPP = sum(avpp_ind, na.rm = TRUE)) %>%
  ungroup()

```

```{r}
#para pasar a Power BI
library(writexl)
write_xlsx(AVPP_por_ano_sexo, "AVPP_por_ano_sexo.xlsx")
```

*Ajustar AVAD *
```{r}

# Calcular AVD (años vividos con discapacidad)
base <- base %>%
  mutate(
    AVD = ifelse(discapacidad == TRUE,
                 peso_discapacidad * duracion_discapacidad,
                 0)
  )

# AVAD total = AVPP total + suma de AVD
AVAD_total <- AVPP_total + sum(base$AVD, na.rm = TRUE)

# Si querés AVAD por año y sexo:
AVAD_por_ano_sexo <- base %>%
  group_by(anio, sexo) %>%
  summarise(
    AVPP = sum(avpp_ind, na.rm = TRUE),
    AVD = sum(AVD, na.rm = TRUE),
    AVAD = AVPP + AVD
  ) %>%
  ungroup()
```

```{r}
#para pasar a Power BI
library(writexl)
write_xlsx(AVAD_por_ano_sexo, "AVAD_por_ano_sexo.xlsx")
```


##MODELO DE COSTOS 
*Costos Directos (hospital, ambulancia, etc.)*
```{r}
# Suma simple si tienes ya los valores por persona
costo_directo_total <- sum(base$costo_médico, na.rm = TRUE)

# Ver
costo_directo_total

```
*Costos Indirectos (pérdida de productividad por fallecimiento o discapacidad)*
```{r}
# Asume pérdida total del ingreso futuro por muerte o parcial por discapacidad

# Pérdida por fallecidos
costo_indirecto_muertes <- base %>%
  filter(lesion == "Fallecido") %>%
  mutate(perdida_ingresos = (esperanza_vida - edad) * ingreso_promedio_anual,
         perdida_ingresos = ifelse(perdida_ingresos < 0, 0, perdida_ingresos)) %>%
  summarise(total = sum(perdida_ingresos, na.rm = TRUE)) %>%
  pull(total)

# Pérdida por discapacidad
costo_indirecto_discapacidad <- base %>%
  filter(discapacidad == TRUE) %>%
  mutate(perdida = peso_discapacidad * duracion_discapacidad * ingreso_promedio_anual) %>%
  summarise(total = sum(perdida, na.rm = TRUE)) %>%
  pull(total)

# Total de costos indirectos
costo_indirecto_total <- costo_indirecto_muertes + costo_indirecto_discapacidad

# Ver
costo_indirecto_total

```

*Costo total estimado y proporción del PIB*
```{r}
# Suma total de costos
costo_total <- costo_directo_total + costo_indirecto_total

# Si conoces el PIB anual (en colones)
PIB_anual <- 44000000000000  # ejemplo en colones

# Proporción del PIB
proporcion_PIB <- (costo_total / PIB_anual) * 100

# Ver
proporcion_PIB
```



*Para pasar a power Bi*
```{r}
costo_resumen <- data.frame(
  categoria = c("Costos directos", "Costos indirectos", "Costo total", "Proporción del PIB (%)"),
  valor = c(costo_directo_total, costo_indirecto_total, costo_total, proporcion_PIB)
)

# Exportar a CSV
write.csv(costo_resumen, "costos_totales.csv", row.names = FALSE)

```

```{r}
costo_por_anio <- base %>%
  group_by(anio) %>%
  summarise(
    costo_directo = sum(costo_médico, na.rm = TRUE),
    costo_indirecto_muertes = sum(ifelse(lesion == "Fallecido",
                                         (esperanza_vida - edad) * ingreso_promedio_anual, 0), na.rm = TRUE),
    costo_indirecto_discapacidad = sum(ifelse(discapacidad,
                                              peso_discapacidad * duracion_discapacidad * ingreso_promedio_anual, 0), na.rm = TRUE)
  ) %>%
  mutate(
    costo_indirecto_total = costo_indirecto_muertes + costo_indirecto_discapacidad,
    costo_total = costo_directo + costo_indirecto_total
  )

```

*Opcion 2* 
```{r}
# Simulamos una base básica
casos=base
# Reglas para clasificar servicios usados
casos$ambulancia <- dplyr::case_when(
  casos$tipo_lesion == "muerto" ~ "tipo_A",
  casos$tipo_lesion == "grave" ~ "tipo_B",
  casos$tipo_lesion == "leve" ~ "tipo_C",
  TRUE ~ "ninguna"
)

casos$rescate <- ifelse(casos$tipo_lesion %in% c("muerto", "grave"), TRUE, FALSE)

# Costos por tipo
costos_ambulancia <- list(
  tipo_A = 160000,
  tipo_B = 100000,
  tipo_C = 70000,
  ninguna = 0
)

costo_rescate <- 150000

# Cálculo de AVPP (años potenciales perdidos por muerte)
esperanza_vida <- 80
casos$avpp <- ifelse(casos$tipo_lesion == "muerto", esperanza_vida - casos$edad, 0)

# AVAD simulada para lesiones graves
casos$peso_discapacidad <- ifelse(casos$tipo_lesion == "grave", 0.3, 0)
casos$avad <- ifelse(casos$tipo_lesion == "grave", 5, 0)  # 5 años con discapacidad (supuesto)

# Asignación de costos
casos$costo_ambulancia <- unlist(costos_ambulancia[casos$ambulancia])
casos$costo_rescate <- ifelse(casos$rescate, costo_rescate, 0)

# Costos médicos (supuestos)
casos$costo_medico <- dplyr::case_when(
  casos$tipo_lesion == "muerto" ~ 1_000_000,
  casos$tipo_lesion == "grave" ~ 5_000_000,
  casos$tipo_lesion == "leve" ~ 300_000,
  TRUE ~ 0
)

# Costos indirectos
casos$costo_avpp <- casos$avpp * casos$ingreso_anual
casos$costo_avad <- casos$avad * casos$ingreso_anual * casos$peso_discapacidad

# Costo total por caso
casos$costo_total <- rowSums(casos[, c("costo_ambulancia", "costo_rescate", "costo_medico", "costo_avpp", "costo_avad")])

# Resultado agregado
total_costo <- sum(casos$costo_total)
cat("Costo total estimado:", prettyNum(total_costo, big.mark = ","), "colones\n")

```

```{r}
#Costos totales por año
library(dplyr)

costos_anuales <- casos %>%
  group_by(año) %>%
  summarise(costo_total = sum(costo_total, na.rm = TRUE)) %>%
  left_join(pib_anual, by = c("año" = "anio")) %>%
  mutate(porcentaje_pib = 100 * costo_total / pib_nominal)
```

```{r}
library(ggplot2)

ggplot(costos_anuales, aes(x = año, y = porcentaje_pib)) +
  geom_line() + geom_point() +
  labs(title = "Costo total de accidentes como % del PIB (2017–2025)",
       x = "Año", y = "% del PIB") +
  theme_minimal()
```

##En caso de que haya que agrupar bases
 Paso 1: Preparar la base soa
```{r}
library(dplyr)

# Limpiar y agrupar los tipos de vehículo
soa <- soa %>%
  mutate(
    año = Año,
    mes = Mes,
    fallecidos_moto = Motos + `Bicimotos, cuadraciclos y UTV`,
    fallecidos_autobus = `Autobuses, busetas, microbuses transporte remunerado de personas` +
                         `Autobuses, busetas o microbuses destinados al uso particular`,
    fallecidos_particular = Particular,
    fallecidos_carga = `Carga Liviana` + `Carga Pesada`,
    fallecidos_total = Total
  ) %>%
  select(año, mes, fallecidos_moto, fallecidos_autobus, fallecidos_particular,
         fallecidos_carga, fallecidos_total)

```
 
  Paso 2: Preparar victimas
```{r}
# Variables mínimas necesarias
# Año, Mes, Tipo_vehiculo, Tipo_lesion

victimas <- victimas %>%
  mutate(
    lesion_grave = ifelse(`Tipo_lesion` == "Muerto o herido grave", 1, 0),
    herido_leve = ifelse(`Tipo_lesion` == "Herido leve", 1, 0)
  )

```
  
 Paso 3: Agregar número de fallecidos desde soa
```{r}
# Ejemplo para motos
victimas_motos <- victimas %>%
  filter(`Tipo_vehiculo` == "Moto") %>%
  group_by(Año, Mes) %>%
  summarise(graves_total = sum(lesion_grave)) %>%
  left_join(soa %>% select(año, mes, fallecidos_moto), 
            by = c("Año" = "año", "Mes" = "mes")) %>%
  mutate(
    fallecidos_reales = ifelse(is.na(fallecidos_moto), 0, fallecidos_moto),
    heridos_graves_estimados = pmax(graves_total - fallecidos_reales, 0)
  )

```
 Paso 4: Calcular AVPP

Supongamos:

Edad promedio al morir: edad_prom_moto = 27
Esperanza de vida: esperanza_vida = 80
```{r}
edad_prom_moto <- 27
esperanza_vida <- 80

victimas_motos <- victimas_motos %>%
  mutate(
    AVPP = fallecidos_reales * (esperanza_vida - edad_prom_moto)
  )

```
 
##Juntar bases
```{r}
library(dplyr)

# Primero: asegurarse de que Mes tenga el mismo formato
victimas <- victimas %>%
  mutate(Mes = stringr::str_to_title(Mes))

# Unir lesionados y fallecidos del SOA
soa_unido <- heridos_soa %>%
  full_join(fallecidos_soa, by = c("Año", "Mes"))

# Unir la base del COSEVI con la del SOA
victimas_completo <- victimas %>%
  left_join(soa_unido, by = c("Año", "Mes"))

# Verificar resultado
glimpse(victimas_completo)

```

 