---
title: "Base INEC"
author: "Fernanda"
date: "2025-07-23"
output: html_document
editor_options: 
  chunk_output_type: console
---
V01–V09: Peatón lesionado
V10–V19: Ciclista lesionado
V20–V29: Motociclista lesionado
V30–V39: Ocupante de automóvil de tres ruedas
V40–V49: Ocupante de automóvil
V50–V59: Ocupante de camioneta o furgoneta
V60–V69: Ocupante de vehículo pesado
V70–V79: Ocupante de autobús
V80: Ocupante de vehículo de tracción animal
V81–V89: Otras formas de transporte y no especificados
```{r}
codigos_interes <- c(
  "V05", "V09", "V19", "V29", "V49", "V80", "V89", "V95",
  "W17", "W19", "W49", "W74", "W76", "W77", "W79", "W80", "W84", "W87",
  "X00", "X09", "X20", "X23", "X29", "X33", "X42", "X45", "X49", "X59"
)
```

####2017###
```{r}
library(haven)
DEFU2017PAD <- read_sav("Desktop/Practica I/CIOdD/DATOS/DATOS INEC/DEFU2017PAD.sav")
```

```{r}
# Ordena la base de forma descendente por la variable 'causamuer'
DEFU2017PAD_ordenada <- DEFU2017PAD[order(DEFU2017PAD$causamuer, decreasing = TRUE), ]
sub_base2017<- DEFU2017PAD_ordenada[1902:2792, ]
```

```{r}
#Tabla frecuencias
table(sub_base2017$causamuer)
```

```{r}
table(sub_base2017$des_causa)
```

```{r}
library(dplyr)
resumen_por_mes2017 <- sub_base2017 %>%
  group_by(mesdef) %>%
  summarise(cantidad_muertes = n()) %>%
  arrange(mesdef)
resumen_por_mes2017
sum(resumen_por_mes2017$cantidad_muertes)
```


```{r}
library(dplyr)

muertes_por_mes_y_causa2017 <- sub_base2017 %>%
  group_by(mesdef, des_causa) %>%
  summarise(cantidad = n()) %>%
  arrange(mesdef, desc(cantidad))

muertes_por_mes_y_causa2017

```

####2018###
```{r}
codigos_interes <- c(
  "V29",  # Motociclista lesionado en otros accidentes de transporte, y en los no especificados
  "X59",  # Exposición a factores no especificados
  "V89",  # Accidente de vehículo de motor o sin motor, tipo de vehículo no especificado
  "V09",  # Peatón lesionado en otros accidentes de transporte, y en los no especificados
  "W69",  # Ahogamiento y sumersión mientras se está en aguas naturales
  "V49",  # Ocupante de automóvil lesionado en otros accidentes de transporte, y en los no especificados
  "W17",  # Otras caídas de un nivel a otro
  "X45",  # Envenenamiento accidental por, y exposición al alcohol
  "V19",  # Ciclista lesionado en otros accidentes de transporte, y en los no especificados
  "W19",  # Caída no especificada
  "W87",  # Exposición a corriente eléctrica no especificada
  "X42",  # Envenenamiento accidental por, y exposición a narcóticos y psicodislépticos
  "W74",  # Ahogamiento y sumersión no especificados
  "V95",  # Accidente de aeronave de motor, con ocupante lesionado
  "W84",  # Obstrucción no especificada de la respiración
  "X00",  # Exposición a fuego no controlado en edificio u otra construcción
  "X09",  # Exposición a humos, fuegos o llamas no especificados
  "W49",  # Exposición a otras fuerzas mecánicas inanimadas
  "X33",  # Víctima de rayo
  "X44",  # Envenenamiento accidental por otras drogas, medicamentos y sustancias biológicas
  "V05",  # Peatón lesionado por colisión con tren o vehículo de rieles
  "W67",  # Ahogamiento y sumersión mientras se está en una piscina
  "W80",  # Inhalación e ingestión de otros objetos que causan obstrucción de las vías respiratorias
  "X49",  # Envenenamiento accidental por otros productos químicos y sustancias nocivas
  "V48",  # Ocupante de automóvil lesionado en accidente de transporte sin colisión
  "V80",  # Jinete u ocupante de vehículo de tracción animal lesionado
  "W20",  # Golpe por objeto arrojado, proyectado o que cae
  "W55",  # Mordedura o ataque de otros mamíferos
  "W79",  # Inhalación e ingestión de alimento que causa obstrucción de las vías respiratorias
  "X41"   # Envenenamiento accidental por fármacos sedantes y psicotrópicos
)
```

```{r}
library(haven)
DEFU2018PAD <- read_sav("Desktop/Practica I/CIOdD/DATOS/DATOS INEC/DEFU2018PAD.sav")
```

```{r}
library(dplyr)

# Supongamos que tienes ya la tabla de los códigos de 4 caracteres como variable
tabla2018<- table(substr(DEFU2018PAD$causamuer, 1, 4))

# Extraemos nombres (los códigos de 4 caracteres)
codigos_2018 <- names(tabla2018)

# Seleccionar solo los códigos de 4 caracteres que comienzan con uno de los prefijos
codigos_2018_filtrados <- codigos_2018[
  sapply(codigos_2018, function(x) any(startsWith(x, codigos_interes)))
]

# Mostrar los códigos y sus frecuencias
tabla_filtrada2018 <- tabla2017[codigos_2018_filtrados]
tabla_filtrada2018
```

```{r}
codigos_exactos2018 <- codigos_2018_filtrados
```

```{r}
filtrado2018 <- DEFU2018PAD[substr(DEFU2018PAD$causamuer, 1, 4) %in% codigos_exactos2018, c(1,4,8,11,12,19,23)]
nrow(filtrado2018)
#1443
```

*Contador*
```{r}
library(dplyr)
tabla_frecuencias2018 <- table(filtrado2018$causamuer)
print(tabla_frecuencias2018)
```

```{r}
str(filtrado2018)
```

```{r}
library(dplyr)
resumen_por_mes2018 <- filtrado2018 %>%
  group_by(mesdef) %>%
  summarise(cantidad_muertes = n()) %>%
  arrange(mesdef)

print(resumen_por_mes2018)
```

**ACA**
```{r}
# Ordena la base de forma descendente por la variable 'causamuer'
DEFU2018PAD_ordenada <- DEFU2018PAD[order(DEFU2018PAD$causamuer, decreasing = TRUE), ]
sub_base2018<- DEFU2018PAD_ordenada[1926:2766, ]
```

```{r}
#Tabla frecuencias
table(sub_base2018$causamuer)
```

```{r}
table(sub_base2018$des_causa)
```

```{r}
library(dplyr)
resumen_por_mes2018 <- sub_base2018 %>%
  group_by(mesdef) %>%
  summarise(cantidad_muertes = n()) %>%
  arrange(mesdef)
resumen_por_mes2018
sum(resumen_por_mes2018$cantidad_muertes)
```


```{r}
library(dplyr)

muertes_por_mes_y_causa2018<- sub_base2018 %>%
  group_by(mesdef, des_causa) %>%
  summarise(cantidad = n()) %>%
  arrange(mesdef, desc(cantidad))

muertes_por_mes_y_causa2018

```




####2019###
```{r}
library(haven)
DEFU2019PAD <- read_sav("Desktop/Practica I/CIOdD/DATOS/DATOS INEC/DEFU2019PAD.sav")
```

```{r}
codigos_interes <- c(
  "X59", # Exposición a factores no especificados
  "V29", # Motociclista lesionado en otros accidentes de transporte
  "V09", # Peatón lesionado en otros accidentes de transporte
  "V89", # Accidente de vehículo de tipo no especificado
  "V49", # Ocupante de automóvil lesionado en otros accidentes
  "X45", # Envenenamiento accidental por alcohol
  "W17", # Otras caídas de un nivel a otro
  "V19", # Ciclista lesionado en otros accidentes de transporte
  "W69", # Ahogamiento en aguas naturales
  "W19", # Caída no especificada
  "W74", # Ahogamiento no especificado
  "X42", # Envenenamiento por narcóticos y psicodislépticos
  "W87", # Exposición a corriente eléctrica no especificada
  "W84", # Obstrucción no especificada de la respiración
  "W73", # Otros ahogamientos y sumersiones especificados
  "X09", # Exposición a humos, fuegos o llamas no especificados
  "X20", # Contacto con serpientes y lagartos venenosos
  "W55", # Mordedura o ataque de otros mamíferos
  "W79", # Inhalación/ingestión de alimento con obstrucción respiratoria
  "X00", # Exposición a fuego no controlado en edificios
  "V79", # Ocupante de autobús lesionado en otros accidentes
  "V80", # Jinete u ocupante de vehículo de tracción animal
  "W20", # Golpe por objeto arrojado, proyectado o que cae
  "W80", # Inhalación/ingestión de otros objetos con obstrucción respiratoria
  "X33", # Víctima de rayo
  "X48", # Envenenamiento por plaguicidas
  "Resto de causas"
)

```


```{r}
library(dplyr)

# Supongamos que tienes ya la tabla de los códigos de 4 caracteres como variable
tabla2019<- table(substr(DEFU2019PAD$causamuer, 1, 4))

# Extraemos nombres (los códigos de 4 caracteres)
codigos_2019 <- names(tabla2019)

# Seleccionar solo los códigos de 4 caracteres que comienzan con uno de los prefijos
codigos_2019_filtrados <- codigos_2019[
  sapply(codigos_2019, function(x) any(startsWith(x, codigos_interes)))
]

# Mostrar los códigos y sus frecuencias
tabla_filtrada2019 <- tabla2017[codigos_2019_filtrados]
tabla_filtrada2019
```

```{r}
codigos_exactos2019 <- codigos_2019_filtrados
```

```{r}
filtrado2019 <- DEFU2019PAD[substr(DEFU2019PAD$causamuer, 1, 4) %in% codigos_exactos2019, c(1,4,8,11,12,19,23)]
nrow(filtrado2019)
#1607+30
```

*Contador*
```{r}
library(dplyr)
tabla_frecuencias2019 <- table(filtrado2019$causamuer)
print(tabla_frecuencias2019)
```

```{r}
str(filtrado2019)
```

Contar por categoria
```{r}
library(dplyr)

tabla_frecuencias2019_df <- as.data.frame(tabla_frecuencias2019)
colnames(tabla_frecuencias2019_df) <- c("codigo", "frecuencia")

tabla_frecuencias2019_df$prefijo <- substr(tabla_frecuencias2019_df$codigo, 1, 3)

library(dplyr)

conteo_por_prefijo <- tabla_frecuencias2019_df %>%
  group_by(prefijo) %>%
  summarise(total = sum(frecuencia), .groups = "drop")

prefijos_interes <- c(
  "X59", "V29", "V09", "V89", "V49", "X45", "W17", "V19", "W69",
  "W19", "W74", "X42", "W87", "W84", "W73", "X09", "X20", "W55",
  "W79", "X00", "V79", "V80", "W20", "W80", "X33", "X48"
)

# Asegura que todos los prefijos estén presentes (aunque sea con 0)
resultado_final <- data.frame(prefijo = prefijos_interes) %>%
  left_join(conteo_por_prefijo, by = "prefijo") %>%
  mutate(total = ifelse(is.na(total), 0, total))

print(resultado_final)


```


```{r}
library(dplyr)
resumen_por_mes2019 <- filtrado2019 %>%
  group_by(mesdef) %>%
  summarise(cantidad_muertes = n()) %>%
  arrange(mesdef)

print(resumen_por_mes2019)
```


**ACA**
```{r}
# Ordena la base de forma descendente por la variable 'causamuer'
DEFU2019PAD_ordenada <- DEFU2019PAD[order(DEFU2019PAD$causamuer, decreasing = TRUE), ]
sub_base2019<- DEFU2019PAD_ordenada[1893:2705, ]
```

```{r}
#Tabla frecuencias
table(sub_base2019$causamuer)
```

```{r}
table(sub_base2019$des_causa)
```

```{r}
library(dplyr)
resumen_por_mes2019 <- sub_base2019 %>%
  group_by(mesdef) %>%
  summarise(cantidad_muertes = n()) %>%
  arrange(mesdef)
resumen_por_mes2019
sum(resumen_por_mes2019$cantidad_muertes)
```


```{r}
library(dplyr)

muertes_por_mes_y_causa2019<- sub_base2019 %>%
  group_by(mesdef, des_causa) %>%
  summarise(cantidad = n()) %>%
  arrange(mesdef, desc(cantidad))

muertes_por_mes_y_causa2019

```



####2020###
```{r}
library(haven)
DEFU2020PAD <- read_sav("Desktop/Practica I/CIOdD/DATOS/DATOS INEC/DEFU2020PAD.sav")
```

**ACA**
```{r}
# Ordena la base de forma descendente por la variable 'causamuer'
DEFU2020PAD_ordenada <- DEFU2020PAD[order(DEFU2020PAD$causamuer, decreasing = TRUE), ]
sub_base2020<- DEFU2020PAD_ordenada[1926:2515, ]
```

```{r}
#Tabla frecuencias
table(sub_base2020$causamuer)
```

```{r}
table(sub_base2020$des_causa)
```

```{r}
library(dplyr)
resumen_por_mes2020 <- sub_base2020 %>%
  group_by(mesdef) %>%
  summarise(cantidad_muertes = n()) %>%
  arrange(mesdef)
resumen_por_mes2020
sum(resumen_por_mes2020$cantidad_muertes)
```


```{r}
library(dplyr)

muertes_por_mes_y_causa2020<- sub_base2020 %>%
  group_by(mesdef, des_causa) %>%
  summarise(cantidad = n()) %>%
  arrange(mesdef, desc(cantidad))

muertes_por_mes_y_causa2020

```
####2021###
```{r}
library(haven)
DEFU2021PAD <- read_sav("Desktop/Practica I/CIOdD/DATOS/DATOS INEC/DEFU2021PAD.sav")
```

**ACA**
```{r}
# Ordena la base de forma descendente por la variable 'causamuer'
DEFU2021PAD_ordenada <- DEFU2021PAD[order(DEFU2021PAD$causamuer, decreasing = TRUE), ]
sub_base2021<- DEFU2021PAD_ordenada[2021:2750, ]
```

```{r}
#Tabla frecuencias
table(sub_base2021$causamuer)
```

```{r}
table(sub_base2021$des_causa)
```

```{r}
library(dplyr)
resumen_por_mes2021 <- sub_base2021 %>%
  group_by(mesdef) %>%
  summarise(cantidad_muertes = n()) %>%
  arrange(mesdef)
resumen_por_mes2021
sum(resumen_por_mes2021$cantidad_muertes)
```


```{r}
library(dplyr)

muertes_por_mes_y_causa2021<- sub_base2021 %>%
  group_by(mesdef, des_causa) %>%
  summarise(cantidad = n()) %>%
  arrange(mesdef, desc(cantidad))

muertes_por_mes_y_causa2021

```
####2022###
```{r}
library(haven)
DEFU2022 <- read_sav("Desktop/Practica I/CIOdD/DATOS/DATOS INEC/DEFU2022.sav")
```

```{r}
# Ordena la base de forma descendente por la variable 'causamuer'
DEFU2022_ordenada <- DEFU2022[order(DEFU2022$causamuer, decreasing = TRUE), ]
sub_base2022<- DEFU2022_ordenada[2092:2959, ]
```

```{r}
#Tabla frecuencias
table(sub_base2022$causamuer)
```

```{r}
table(sub_base2022$des_causa)
```

```{r}
library(dplyr)
resumen_por_mes2022 <- sub_base2022 %>%
  group_by(mesdef) %>%
  summarise(cantidad_muertes = n()) %>%
  arrange(mesdef)
resumen_por_mes2022
sum(resumen_por_mes2022$cantidad_muertes)
```


```{r}
library(dplyr)

muertes_por_mes_y_causa2022<- sub_base2022 %>%
  group_by(mesdef, des_causa) %>%
  summarise(cantidad = n()) %>%
  arrange(mesdef, desc(cantidad))

muertes_por_mes_y_causa2022

```
####2023###

```{r}
library(haven)
DEFU2023 <- read_sav("Desktop/Practica I/CIOdD/DATOS/DATOS INEC/DEFU2023.sav")
str(DEFU2023)
```

```{r}
table(substr(DEFU2023$causamuer, 1, 4))
```

```{r}
library(dplyr)


# Vector de códigos de interés (tus prefijos de 3 caracteres)
codigos_interes <- c(
  "X59", "V29", "V09", "V89", "W69", "W17", "V49", "W19", "X42", "V19",
  "Y83", "X45", "W87", "V48", "V28", "W84", "Y86", "X09", "X44", "W20",
  "X00", "W23", "W74", "X41", "X47", "X49", "W34", "W73", "W77", "X20",
  "X23", "X48", "V05", "W58", "W67", "Y60"
)

# Supongamos que tienes ya la tabla de los códigos de 4 caracteres como variable
tabla_4caracteres <- table(substr(DEFU2023$causamuer, 1, 4))

# Extraemos nombres (los códigos de 4 caracteres)
codigos_4 <- names(tabla_4caracteres)

# Seleccionar solo los códigos de 4 caracteres que comienzan con uno de los prefijos
codigos_4_filtrados <- codigos_4[
  sapply(codigos_4, function(x) any(startsWith(x, codigos_interes)))
]

# Mostrar los códigos y sus frecuencias
tabla_filtrada <- tabla_4caracteres[codigos_4_filtrados]
tabla_filtrada
```

```{r}
codigos_exactos <- codigos_4_filtrados
```

```{r}
filtrado2023 <- DEFU2023[substr(DEFU2023$causamuer, 1, 4) %in% codigos_exactos, c(1,4,8,11,12,19,23)]
nrow(filtrado2023)
#1971+46( resto de causas)
```

*Contador*
```{r}
library(dplyr)
tabla_frecuencias <- table(filtrado2023$causamuer)
print(tabla_frecuencias)
```

```{r}
str(filtrado2023)
```

```{r}
library(dplyr)
resumen_por_mes <- filtrado2023 %>%
  group_by(mesdef) %>%
  summarise(cantidad_muertes = n()) %>%
  arrange(mesdef)

print(resumen_por_mes)
```

**ACA**
```{r}
# Ordena la base de forma descendente por la variable 'causamuer'
DEFU2023_ordenada <- DEFU2023[order(DEFU2023$causamuer, decreasing = TRUE), ]
sub_base2023<- DEFU2023_ordenada[2368:3303, ]
```

```{r}
#Tabla frecuencias
table(sub_base2023$causamuer)
```

```{r}
table(sub_base2023$des_causa)
```

```{r}
library(dplyr)
resumen_por_mes2023 <- sub_base2023 %>%
  group_by(mesdef) %>%
  summarise(cantidad_muertes = n()) %>%
  arrange(mesdef)
resumen_por_mes2023
sum(resumen_por_mes2023$cantidad_muertes)
```


```{r}
library(dplyr)

muertes_por_mes_y_causa2023<- sub_base2023 %>%
  group_by(mesdef, des_causa) %>%
  summarise(cantidad = n()) %>%
  arrange(mesdef, desc(cantidad))

muertes_por_mes_y_causa2023

```
