---
title: "Untitled"
author: "Fernanda"
date: "2025-09-30"
output: html_document
editor_options: 
  chunk_output_type: console
---
```{r}
library(haven)
enaho<- read_sav("Desktop/PRACTICA /CIOdD/DATOS/ENAHO/GPES-ELAB-GEBD-ENAHO-2024_BdPublica.sav")
```

```{r}
enigh <- read_sav("Desktop/PRACTICA /CIOdD/DATOS/ENIGH 20/Enigh2018_CreaVar_ Hogar_PUBLICA.sav")
```

#Enigh
```{r}
names(enigh)
```

```{r}
library(dplyr)

enigh_subset <- enigh %>%
  select(ID_HOGAR, FACTOR, ID_ZONA,
         H083_EDAD_JEFE, H084_ESCOLARIDAD_JEFE,
         H056_DISPONE_VEHICULO, H057_CANT_VEHICULOS,
         H058_AUTOS_HOGAR, H059_MOTOS_HOGAR, H060_OTROS_HOGAR,
         H135_SALARIO_BRUTO_MONET, H136_SALARIO_NETO_MONET,
         H182_INGRESO_MONET_CORR_NETO)

```

```{r}
enigh_clean <- enigh_subset %>%
  filter(!is.na(H083_EDAD_JEFE), 
         !is.na(H084_ESCOLARIDAD_JEFE))

```

```{r}
#Calcular edad y profesión promedio
enigh_clean <- enigh_clean %>%
  mutate(educacion = case_when(
    H084_ESCOLARIDAD_JEFE <= 3 ~ "Primaria o menos",
    H084_ESCOLARIDAD_JEFE <= 6 ~ "Secundaria",
    H084_ESCOLARIDAD_JEFE > 6 ~ "Universitaria"
  ))

```

```{r}
promedios <- enigh_clean %>%
  group_by(H056_DISPONE_VEHICULO) %>%
  summarise(
    edad_promedio = mean(H083_EDAD_JEFE, na.rm = TRUE),
    ingreso_promedio = mean(H182_INGRESO_MONET_CORR_NETO, na.rm = TRUE),  # ingreso monetario corriente neto del hogar
    n = n()
  )
promedios
```
0 [No] → Hogares que no tienen vehículo.
1 [Si] → Hogares que sí tienen vehículo.
edad_promedio → edad promedio del jefe de hogar en cada grupo.
ingreso_promedio → ingreso monetario corriente neto mensual promedio de los hogares en cada grupo.
n → cantidad de hogares en ese grupo.

**VER ACA**
Ambos → tienen autos y motos propios (sin importar compartidos).
Solo auto → tienen solo autos propios.
Solo moto → tienen solo motos propios.
Ambos compartidos → tienen autos y/o motos solo compartidos, sin vehículos propios.
Ninguno propio → no tienen autos ni motos propios, pueden tener compartidos o no.
Ninguno absoluto → no tienen autos ni motos propios ni compartidos.
Motos y autos → indiferente de si son compartidos o propios.
Aquí te pongo el código en R para crear estas categorías:
\Ingreso monetario corriente neto del hogar
```{r}
#Por cantidad de vehiculos 
library(dplyr)

enigh2 <- enigh %>%
  mutate(
    autos = ifelse(is.na(H058_AUTOS_HOGAR) | H058_AUTOS_HOGAR == 99, 0, H058_AUTOS_HOGAR),
    motos = ifelse(is.na(H059_MOTOS_HOGAR) | H059_MOTOS_HOGAR == 99, 0, H059_MOTOS_HOGAR),
    autos_comp = ifelse(is.na(H064_AUTOS_COMPARTIDO) | H064_AUTOS_COMPARTIDO == 99, 0, H064_AUTOS_COMPARTIDO),
    motos_comp = ifelse(is.na(H065_MOTOS_COMPARTIDO) | H065_MOTOS_COMPARTIDO == 99, 0, H065_MOTOS_COMPARTIDO),
    tipo_vehiculo = case_when(
      autos > 0 & motos == 0 & autos_comp == 0 & motos_comp == 0 ~ "Solo auto propio",
      autos == 0 & motos == 0 & autos_comp > 0 & motos_comp == 0 ~ "Solo auto compartido",
      autos == 0 & motos > 0 & autos_comp == 0 & motos_comp == 0 ~ "Solo moto propio",
      autos == 0 & motos == 0 & autos_comp == 0 & motos_comp > 0 ~ "Solo moto compartido",
      autos > 0 & motos > 0 ~ "Ambos propios",
      autos == 0 & motos == 0 & autos_comp > 0 & motos_comp > 0 ~ "Ambos compartidos",
      (autos + autos_comp) > 0 & (motos + motos_comp) > 0 ~ "Ambos (cualquier tipo)",
      autos == 0 & motos == 0 & autos_comp == 0 & motos_comp == 0 ~ "Ninguno (cualquier tipo)",
      TRUE ~ NA_character_
    ),
    educacion = case_when(
      H084_ESCOLARIDAD_JEFE <= 6 ~ "Primaria o menos",
      H084_ESCOLARIDAD_JEFE <= 12 ~ "Secundaria",
      H084_ESCOLARIDAD_JEFE > 12 ~ "Universitaria",
      TRUE ~ "Otro"
    )
  ) %>%
  filter(!is.na(tipo_vehiculo), !is.na(H182_INGRESO_MONET_CORR_NETO))

# Resumen de ingreso promedio solo por tipo de vehículo
res_solo <- enigh2 %>%
  group_by(tipo_vehiculo) %>%
  summarise(
    ingreso_promedio = weighted.mean(H182_INGRESO_MONET_CORR_NETO, FACTOR, na.rm = TRUE),
    n = n()
  )

res_solo
```


```{r}
#Por cantidad de vehiculos, educación 
library(dplyr)

# Limpiamos y categorizamos los vehículos
enigh2 <- enigh %>%
  mutate(
    autos = ifelse(is.na(H058_AUTOS_HOGAR) | H058_AUTOS_HOGAR == 99, 0, H058_AUTOS_HOGAR),
    motos = ifelse(is.na(H059_MOTOS_HOGAR) | H059_MOTOS_HOGAR == 99, 0, H059_MOTOS_HOGAR),
    autos_comp = ifelse(is.na(H064_AUTOS_COMPARTIDO) | H064_AUTOS_COMPARTIDO == 99, 0, H064_AUTOS_COMPARTIDO),
    motos_comp = ifelse(is.na(H065_MOTOS_COMPARTIDO) | H065_MOTOS_COMPARTIDO == 99, 0, H065_MOTOS_COMPARTIDO),
    tipo_vehiculo = case_when(
      autos > 0 & motos == 0 & autos_comp == 0 & motos_comp == 0 ~ "Solo auto propio",
      autos == 0 & motos == 0 & autos_comp > 0 & motos_comp == 0 ~ "Solo auto compartido",
      autos == 0 & motos > 0 & autos_comp == 0 & motos_comp == 0 ~ "Solo moto propio",
      autos == 0 & motos == 0 & autos_comp == 0 & motos_comp > 0 ~ "Solo moto compartido",
      autos > 0 & motos > 0 ~ "Ambos propios",
      autos == 0 & motos == 0 & autos_comp > 0 & motos_comp > 0 ~ "Ambos compartidos",
      (autos + autos_comp) > 0 & (motos + motos_comp) > 0 ~ "Ambos (cualquier tipo)",
      autos == 0 & motos == 0 & autos_comp == 0 & motos_comp == 0 ~ "Ninguno (cualquier tipo)",
      TRUE ~ NA_character_
    ),
    educacion = case_when(
      H084_ESCOLARIDAD_JEFE <= 6 ~ "Primaria o menos",
      H084_ESCOLARIDAD_JEFE <= 12 ~ "Secundaria",
      H084_ESCOLARIDAD_JEFE > 12 ~ "Universitaria",
      TRUE ~ "Otro"
    )
  ) %>%
  filter(!is.na(tipo_vehiculo), !is.na(H182_INGRESO_MONET_CORR_NETO), !is.na(educacion))

# Resumen ponderado por tipo de vehículo y educación
res_edu <- enigh2 %>%
  group_by(tipo_vehiculo, educacion) %>%
  summarise(
    ingreso_promedio = weighted.mean(H182_INGRESO_MONET_CORR_NETO, FACTOR, na.rm = TRUE),
    n = n()
  )

# Resumen ponderado por tipo de vehículo, educación y zona

res_edu_zona <- enigh2 %>%
  group_by(tipo_vehiculo, educacion, ID_ZONA) %>%
  summarise(
    ingreso_promedio = weighted.mean(H182_INGRESO_MONET_CORR_NETO, FACTOR, na.rm = TRUE),
    n = n()
  )

res_edu
res_edu_zona

```

*Proceso de actualización*
Factor actualización- IPC2024/IPC2018
```{r}
# Definir el factor de actualización
factor_actualizacion <- 110.39 / 102.9

# Aplicar el ajuste a los ingresos de 2018
res_2024 <- res_solo %>%
  mutate(
    ingreso_2024 = ingreso_promedio * factor_actualizacion
  )

# Mostrar los resultados ajustados
res_2024

```


```{r}
factor_actualizacion <- 110.39 / 102.9  # IPC Costa Rica 2018→2024

res_edu_2024 <- res_edu %>%
  mutate(
    ingreso_2024 = ingreso_promedio * factor_actualizacion
  )
res_edu_2024
```

```{r}
res_edu_zona_2024 <- res_edu_zona %>%
  mutate(
    ingreso_2024 = ingreso_promedio * factor_actualizacion
  )
res_edu_zona_2024
```



#ENAHO

```{r}
library(dplyr)

enaho_jefes <- enaho %>%
  filter(A3 == 1) %>%   # Solo jefe de hogar
  select(ID_HOGAR, FACTOR, A5, NivInst, CondAct, OcupEmpPri, ipcb, V19)

```

```{r}
enaho_jefes <- enaho_jefes %>%
  filter(!is.na(A5), !is.na(NivInst), !is.na(ipcb))
```

```{r}
enaho_jefes <- enaho_jefes %>%
  mutate(
    educacion = case_when(
      NivInst %in% 0:2 ~ "Primaria o menos",
      NivInst %in% 3:5 ~ "Secundaria",
      NivInst %in% 6:8 ~ "Universitaria",
      TRUE ~ "Otro"
    ),
    tiene_vehiculo = ifelse(V19 == 1, "Sí", "No")
  )
```

```{r}
#Estimar edad y profesión promedio (ponderando)
resultados <- enaho_jefes %>%
  group_by(tiene_vehiculo, educacion) %>%
  summarise(
    edad_promedio = weighted.mean(A5, FACTOR, na.rm = TRUE),
    ingreso_promedio = weighted.mean(ipcb, FACTOR, na.rm = TRUE),
    n = n()
  )
print(resultados)
```

```{r}
library(dplyr)

enaho %>%
  mutate(tipo_vehiculo = case_when(
    H056A == 1 ~ "Auto",
    H056B == 1 ~ "Moto",
    TRUE ~ "Otro/no tiene"
  )) %>%
  group_by(tipo_vehiculo, educacion) %>%
  summarise(
    edad_promedio = weighted.mean(edad, FACTOR),
    ingreso_promedio = weighted.mean(ingreso, FACTOR),
    n = n()
  )

```

```{r}
library(dplyr)

enaho %>%
  # Clasificar tipo de vehículo
  mutate(tipo_vehiculo = case_when(
    V18J == 1 & V18K == 0 ~ "Solo Auto",
    V18J == 0 & V18K == 1 ~ "Solo Moto",
    V18J == 1 & V18K == 1 ~ "Auto y Moto",
    TRUE ~ "Sin vehículo"
  )) %>%
  # Agrupar por tipo de vehículo y nivel educativo
  group_by(tipo_vehiculo, NivInst) %>%
  summarise(
    edad_promedio = weighted.mean(V5, FACTOR, na.rm = TRUE),    # V5 = edad
    ingreso_promedio = weighted.mean(V62, FACTOR, na.rm = TRUE), # V62 = ingreso (ajusta si tu ingreso está en otra columna)
    n = n()
  )

```

```{r}
library(dplyr)
library(tidyr)
# 1. Seleccionar variables relevantes para proxy y vehículos
vars_interes <- c(
  "V18J", "V18K",              # Tiene auto, tiene moto
  "V6A", "V4", "V5", "V7A", "V7B", "V7C",  # Vivienda y servicios
  "V8", "V9", "V10", "V11", "V12",
  "V13A", "V13B", "V14A", "V14B",
  "V15", "V16"                 # Trabajo y educación de miembros del hogar
)

enaho_sel <- enaho %>%
  select(all_of(vars_interes))

# 2. Eliminar filas con NA en cualquiera de estas variables
enaho_clean <- enaho_sel %>%
  drop_na()

# 3. Crear proxy SES
# Variables codificadas de forma que valores más altos = mejor nivel
# Ajusta según codificación de ENAHO (ejemplo simplificado)
enaho_clean <- enaho_clean %>%
  mutate(
    SES_proxy = rowSums(select(., V6A, V4, V5, V7A, V7B, V7C, V8, V9, V10, V11, V12,
                               V13A, V13B, V14A, V14B, V15, V16))
  )

# 4. Crear variable tipo de vehículo
enaho_clean <- enaho_clean %>%
  mutate(
    tipo_vehiculo = case_when(
      V18J == 1 & V18K == 1 ~ "Auto y moto",
      V18J == 1 & V18K == 0 ~ "Solo auto",
      V18J == 0 & V18K == 1 ~ "Solo moto",
      TRUE ~ "Sin vehículo"
    )
  )

```

V1 – Tipo de vivienda (casa, apartamento, cuarto precario, etc.)
V2A – ¿La vivienda es propia totalmente pagada?
V3 – Número de habitaciones
V4 – Material predominante en el techo
V5 – Material predominante en el piso
V6 – ¿La vivienda tiene cielo raso?
V6A – ¿La vivienda se encuentra sobre pilotes?
V7A, V7B, V7C – Material de paredes / estructura
HOGAR – Tamaño del hogar (personas que viven en el hogar)
Justificación: Estas variables reflejan características físicas y estructurales de la vivienda, así como la propiedad y tamaño del hogar, que están altamente correlacionadas con los ingresos y la riqueza de los hogares. Materiales más duraderos, vivienda propia, mayor número de habitaciones y mejor infraestructura indican mayor nivel socioeconómico. Por ello, al combinarlas se puede generar un proxy de ingreso o SES confiable, que permite clasificar y comparar hogares incluso cuando no se dispone del ingreso monetario directo.

```{r}
# Crear variable tipo_vehiculo
enaho_clean <- enaho_clean %>%
  mutate(
    tipo_vehiculo = case_when(
      V18J == 4 & V18K == 6 ~ "Auto y moto",
      V18J == 4 & V18K == 5 ~ "Solo auto",
      V18J == 3 & V18K == 6 ~ "Solo moto",
      V18J == 3 & V18K == 5 ~ "Sin vehículo",
      TRUE ~ "Sin información"
    )
  )

# Resumen por tipo de vehículo
resumen_vehiculo <- enaho_clean %>%
  group_by(tipo_vehiculo) %>%
  summarise(
    SES_promedio = mean(SES_proxy, na.rm = TRUE),
    n = n()
  )

print(resumen_vehiculo)


```

**VER ACA** 
```{r}
# Invertir si es necesario: SES_aprox bajo → ingreso bajo
enaho_limpia <- enaho_clean%>%
  mutate(
    ingreso_aprox = ingreso_min + 
      (SES_proxy - min(SES_proxy)) / (max(SES_proxy) - min(SES_proxy)) * 
      (ingreso_max - ingreso_min)
  )

# Si SES_aprox está invertido (mayor SES_aprox = peor condición), invertirlo
enaho_limpia <- enaho_limpia %>%
  mutate(
    SES_inv = max(SES_proxy) - SES_proxy,
    ingreso_aprox = ingreso_min + 
      (SES_inv - min(SES_inv)) / (max(SES_inv) - min(SES_inv)) * 
      (ingreso_max - ingreso_min)
  )

# Resumen por tipo de vehículo
tabla_resumen <- enaho_limpia %>%
  group_by(tipo_vehiculo) %>%
  summarise(
    SES_promedio = mean(SES_proxy, na.rm = TRUE),
    ingreso_promedio = mean(ingreso_aprox, na.rm = TRUE),
    n = n()
  )

tabla_resumen

```

