---
title: "Untitled"
author: "Fernanda"
date: "2025-09-01"
output: html_document
editor_options: 
  chunk_output_type: console
---
#AVPP
```{r}
library(readxl)
muertes_pj <- read_excel("~/Desktop/PRACTICA /CIOdD/DATOS/PODER JUDICIAL/Muertes PJ por edad.xlsx")
```

```{r}
base=muertes_pj
str(base)
```

```{r}
library(dplyr)
# Fallecidos totales por año
año <- base %>%
  group_by(Año) %>%
  summarise(Fallecidos_totales = sum(Fallecidos, na.rm = TRUE))

```

```{r}
# Fallecidos totales por grupo de edad
edad <- base %>%
  group_by(Edad) %>%
  summarise(Fallecidos_totales = sum(Fallecidos, na.rm = TRUE))
edad
```

```{r}
# Fallecidos por año y edad (tabla cruzada)
año_edad <- base %>%
  group_by(Año, Edad) %>%
  summarise(Fallecidos_totales = sum(Fallecidos, na.rm = TRUE)) %>%
  arrange(Año, Edad)
año_edad 
```

```{r}
library(readr)
personas <- read_delim("~/Desktop/PRACTICA /CIOdD/DATOS/COSEVI/personas 2024.csv", 
    delim = ";", escape_double = FALSE, trim_ws = TRUE)
```

```{r}
str(personas)
```

```{r}

library(dplyr)
muertes_cosevi <- personas %>% 
  filter(`Tipo de lesión` == "Muerte")

```

```{r}
# Crea la tabla de muertes por edad quinquenal
muertes_por_edad_quinquenal <- muertes_cosevi %>% 
  group_by(`Edad quinquenal`) %>% 
  summarise(
    Total_Muertes = n()
  ) %>% 
  arrange(`Edad quinquenal`)

```

```{r}
muertes_por_edad_quinquenalaño <- muertes_cosevi %>% 
  group_by(Año, `Edad quinquenal`) %>% 
  summarise(
    Total_Muertes = n(),
    .groups = "drop"
  ) %>% 
  arrange(Año, `Edad quinquenal`)

```

```{r}
muertes_por_año <- muertes_cosevi %>%
  group_by(Año) %>%
  summarise(
    Total_Muertes = n(),
    .groups = "drop"
  ) %>%
  arrange(Año)

```

*Cantidad de accidentes con victimas según COSEVI*
```{r}
vctimas_por_año <- personas %>%
  group_by(Año) %>%
  summarise(
    Total_Casos = n(),
    .groups = "drop"
  ) %>%
  arrange(Año)

```

```{r}
lesionados_por_año <- personas %>%
  filter(`Tipo de lesión` %in% c("Herido leve", "Herido grave", "Muerte")) %>%
  group_by(Año) %>%
  summarise(
    Total_Lesionados = n(),
    .groups = "drop"
  ) %>%
  arrange(Año)

```


```{r}
base_victimas <- read_delim("~/Desktop/PRACTICA /CIOdD/DATOS/COSEVI/base victimas.csv", 
    delim = ";", escape_double = FALSE, trim_ws = TRUE)
str(base_victimas)
```


```{r}
accidentes_victimas_por_año <- base_victimas %>%
  group_by(Año) %>%
  summarise(
    Total_Accidentes = n(),
    .groups = "drop"
  ) %>%
  arrange(Año)

```
`

##Calculo AVPP
```{r}
library(readxl)
Esperanza_de_vida <- read_excel("~/Desktop/PRACTICA /CIOdD/DATOS/BASES CREADAS/Esperanza de vida.xlsx")
esperanza= Esperanza_de_vida
str(esperanza)
```


```{r}
personas_fallecidas <- personas %>%
  filter(`Tipo de lesión` == "Muerte")
```

```{r}
personas_fallecidas <- personas_fallecidas %>%
  mutate(Edad = as.numeric(Edad))
```

```{r}
personas_fallecidas <- personas_fallecidas %>%
  left_join(esperanza, by = "Año")

```

```{r}
#Aca lo que se hizo fue calcular los AVPP (juntando la tabla esperanza)
library(dplyr)
avpp_cosevi <- personas_fallecidas %>%
  mutate(AVPP = pmax(Total - Edad, 0)) %>%  # pmax para evitar negativos
  group_by(Año) %>%
  summarise(AVPP_total = sum(AVPP, na.rm = TRUE),
            Fallecidos = n(),
            Media_AVPP = AVPP_total / Fallecidos)
avpp_cosevi
```


```{r}
#Calculo AVPP individual
#personas_fallecidas <- personas %>%
 # filter(`Tipo de lesión` == "Fallecido") %>%
  #mutate(dad = as.numeric(Edad)) %>%  # pasar edad a número
  #left_join(esperanza, by = "Año") %>%
  #mutate(AVPP = pmax(esperanza - Edad, 0))
```

```{r}
library(dplyr)

# Paso 1: diccionario de edades promedio por grupo
grupos_edades <- c(
  "Menos de 5 años" = 2.5,
  "De 5 a 9 años" = 7,
  "De 10 a 14 años" = 12,
  "De 15 a 17 años" = 16,
  "De 18 a 19 años" = 18.5,
  "De 20 a 24 años" = 22,
  "De 25 a 29 años" = 27,
  "De 30 a 34 años" = 32,
  "De 35 a 39 años" = 37,
  "De 40 a 44 años" = 42,
  "De 45 a 49 años" = 47,
  "De 50 a 54 años" = 52,
  "De 55 a 59 años" = 57,
  "De 60 a 64 años" = 62,
  "65 y más" = 70
)

# Paso 2: agregar columna de edad promedio
base_proc <- base %>%
  mutate(Edad_media = grupos_edades[Edad])

# Paso 3: si tienes esperanza de vida por sexo y año (ej. columnas Hombres, Mujeres, Total)
esperanza_long <- Esperanza_de_vida %>%
  tidyr::pivot_longer(cols = c(Total, Hombres, Mujeres),
                      names_to = "Sexo",
                      values_to = "Esperanza_vida")

# Si la base del Poder Judicial no tiene sexo, usamos "Total":
base_proc <- base_proc %>%
  mutate(Sexo = "Total")

# Paso 4: unir con esperanza de vida
base_join <- base_proc %>%
  left_join(esperanza_long, by = c("Año", "Sexo"))

# Paso 5: calcular AVPP
base_join <- base_join %>%
  mutate(AVPP = pmax(Esperanza_vida - Edad_media, 0) * Fallecidos)

# Paso 6: resumir por año
avpp_poder_judicial <- base_join %>%
  group_by(Año) %>%
  summarise(
    AVPP_total = sum(AVPP, na.rm = TRUE),
    Fallecidos = sum(Fallecidos, na.rm = TRUE),
    Media_AVPP = AVPP_total / Fallecidos
  )
avpp_poder_judicial
```


```{r}
library(readxl)
poblacion <- read_excel("~/Desktop/Practica I/CIOdD/DATOS/Poblacion estimacion.xlsx")
```


#Aca Proyecciones 
🔹 Justificación metodológica
Disponibilidad de datos
Solo tenemos AVPP hasta 2023.
Para 2024–2025 aún no hay datos consolidados (ni de Poder Judicial ni de COSEVI).
Enfoque oficial
El documento usa extrapolaciones históricas para años sin datos
.
Eso significa que lo que hagamos con modelos sencillos (regresión lineal, ARIMA, suavizamiento exponencial) está en línea con la práctica institucional.
Qué modelo elegir
Como son pocos años (7 puntos: 2017–2023), ARIMA o suavizamiento exponencial puede ser demasiado complejo.
Una regresión lineal simple sobre el tiempo es suficiente y transparente
*Proyecciones de muertes*
```{r}
library(forecast)


años <- 2017:2023
fallecidos <- c(885, 829, 792, 581, 730, 854, 932)
serie_muertes <- ts(fallecidos, start = 2017, frequency = 1)
#Aplico suavizamiento exponencial para captar mejor la serie, autoarima no funciono, cae por la caida del 2020
modelo_ets <- ets(serie_muertes)
pred_ets <- forecast(modelo_ets, h=2) #h = 2 porque quiero predecir 2 años después del último dato
 
# Peq tendencia lineal basada en los últimos 3 años
ultimos <- tail(fallecidos, 3)  # 2021,2022,2023
tendencia_anual <- (ultimos[3] - ultimos[1])/2  # diferencia anual promedio

# Aplicar tendencia sobre predicción ETS
muertes_tendencia <- muertes_base <- as.numeric(pred_ets$mean)
muertes_tendencia[1] <- muertes_base[1] + tendencia_anual  # 2024
muertes_tendencia[2] <- muertes_tendencia[1] + tendencia_anual  # 2025

# Intervalos de confianza 
LI <- pmax(0, muertes_tendencia - (muertes_base - as.numeric(pred_ets$lower[,2]))) #pmax(0, ...) asegura que el límite inferior nunca sea negativo, porque no puede haber muertes negativas.
LS <- muertes_tendencia + (as.numeric(pred_ets$upper[,2]) - muertes_base)

# Tabla final
proyecciones_muertes <- data.frame(
  Año = 2024:2025,
  Muertes_total = round(muertes_tendencia,0),
  LI = round(LI,0),
  LS = round(LS,0)
)

proyecciones_muertes


```

*Proyecciones AVPP Lineal y con ARIMA*
```{r}
library(dplyr)
library(ggplot2)
library(forecast)
avpp_poder_judicial <- data.frame(
  Año = 2017:2023,
  AVPP_total = c(35185, 32709, 31269, 22211, 27862, 32571, 36719),
  Fallecidos = c(885, 829, 792, 581, 730, 854, 932),
  Media_AVPP = c(39.8, 39.5, 39.5, 38.2, 38.2, 38.1, 39.4)
)

# Proy Lineal
modelo_lin <- lm(AVPP_total ~ Año, data = avpp_poder_judicial)

pred_lin <- predict(modelo_lin,
                    newdata = data.frame(Año = 2024:2025),
                    interval = "prediction")

proyecciones_lin <- data.frame(
  Año = 2024:2025,
  AVPP_total = pred_lin[, "fit"],
  LI = pred_lin[, "lwr"],
  LS = pred_lin[, "upr"]
)

# ARIMA
serie <- ts(avpp_poder_judicial$AVPP_total, start = 2017, frequency = 1)
modelo_arima <- auto.arima(serie)
pred_arima <- forecast(modelo_arima, h = 2)

proyecciones_arima <- data.frame(
  Año = 2024:2025,
  AVPP_total = as.numeric(pred_arima$mean),
  LI = as.numeric(pred_arima$lower[,2]),
  LS = as.numeric(pred_arima$upper[,2])
)
proyecciones_arima 
```

*Proyecciones AVPP con ETS*
```{r}
library(forecast)

# --- Datos históricos ---
años <- 2017:2023
avpp_total <- c(35185, 32709, 31269, 22211, 27862, 32571, 36719)
serie_avpp <- ts(avpp_total, start = 2017, frequency = 1)

# --- Modelo ETS para capturar nivel y variabilidad ---
modelo_ets <- ets(serie_avpp)
pred_ets <- forecast(modelo_ets, h=2)

# Agregar pequeña tendencia lineal basada en los últimos 3 años
ultimos <- tail(avpp_total, 3)  # 2021,2022,2023
tendencia_anual <- (ultimos[3] - ultimos[1])/2  # diferencia anual promedio

# Aplicar tendencia sobre predicción ETS
avpp_tendencia <- muertes_base <- as.numeric(pred_ets$mean)
avpp_tendencia[1] <- muertes_base[1] + tendencia_anual  # 2024
avpp_tendencia[2] <- avpp_tendencia[1] + tendencia_anual  # 2025

# Intervalos de confianza conservadores
LI <- pmax(0, avpp_tendencia - (muertes_base - as.numeric(pred_ets$lower[,2])))
LS <- avpp_tendencia + (as.numeric(pred_ets$upper[,2]) - muertes_base)

# --- Tabla final ---
proyecciones_avpp <- data.frame(
  Año = 2024:2025,
  AVPP_total = round(avpp_tendencia,0),
  LI = round(LI,0),
  LS = round(LS,0)
)

proyecciones_avpp

#Aca con la media

proyecciones$Media_AVPP <- proyecciones$AVPP_total / proyecciones$Fallecidos

proyecciones$Media_AVPP

```


```{r}
#Grafico comparando
library(dplyr)
library(ggplot2)
library(forecast)

avpp_poder_judicial <- data.frame(
  Año = 2017:2023,
  AVPP_total = c(35185, 32709, 31269, 22211, 27862, 32571, 36719)
)

#Lineal
modelo_lin <- lm(AVPP_total ~ Año, data = avpp_poder_judicial)

pred_lin <- predict(modelo_lin,
                    newdata = data.frame(Año = 2024:2025),
                    interval = "prediction")

proyecciones_lin <- data.frame(
  Año = 2024:2025,
  AVPP_total = pred_lin[, "fit"],
  LI = pred_lin[, "lwr"],
  LS = pred_lin[, "upr"]
)

# Aca junto observados y proyectados 
df_plot <- avpp_poder_judicial %>%
  mutate(Tipo = "Observado") %>%
  bind_rows(proyecciones_lin %>%
              mutate(Tipo = "Proyectado"))

ggplot(df_plot, aes(x = Año, y = AVPP_total, color = Tipo)) +
  geom_line() +
  geom_point(size = 2) +
  geom_ribbon(data = proyecciones_lin,
              aes(x = Año, ymin = LI, ymax = LS),
              fill = "red", alpha = 0.2, inherit.aes = FALSE) +
  labs(title = "Proyección de AVPP (2017–2025)",
       y = "AVPP Total",
       x = "Año") +
  scale_color_manual(values = c("Observado" = "blue", "Proyectado" = "red")) +
  theme_minimal()

```

#Justificación de porque se usaron series temporales 
*Elección del modelo ETS:* El suavizamiento exponencial es adecuado para series temporales cortas y con fluctuaciones, ya que ajusta de manera flexible la serie histórica, capturando tendencias y cambios graduales sin depender de patrones estacionales complejos. En este caso, un modelo ARIMA no funcionó debido a la caída abrupta en 2020, que habría afectado la estabilidad de la predicción.
*Ajuste de tendencia basado en los últimos años:* Para reflejar la evolución reciente de los fallecimientos, se calculó la diferencia promedio anual de los últimos tres años (2021–2023) y se aplicó como corrección a las predicciones ETS. Esto permite que la proyección considere tanto la información histórica global como la tendencia más reciente, mejorando la precisión de los valores estimados para 2024 y 2025.
*Cálculo de intervalos de confianza:* Se mantuvieron límites inferiores no negativos y se ajustaron los límites superiores en función de la incertidumbre del modelo ETS, asegurando que las proyecciones sean realistas y útiles para la planificación.
Relevancia práctica: La combinación de ETS con ajuste de tendencia proporciona estimaciones robustas y basadas en evidencia para los años futuros, permitiendo calcular los indicadores AVPP y AVAD en ausencia de datos observados, lo cual es esencial para análisis de política pública y planificación de medidas de prevención de accidentes.
```{r}
library(tibble)

# Crear base de años (ejemplo 2016-2025)
años <- 2016:2025

# Crear tibble con todos los años y esperanza = 65
esperanza_65 <- tibble(
  Año = años,
  Total = rep(65, length(años)),      # Esperanza total = 65 años
  Hombres = rep(65, length(años)),    # Esperanza hombres = 65 años
  Mujeres = rep(65, length(años))     # Esperanza mujeres = 65 años
)

```

```{r}
library(dplyr)

# Paso 1: diccionario de edades promedio por grupo
grupos_edades <- c(
  "Menos de 5 años" = 2.5,
  "De 5 a 9 años" = 7,
  "De 10 a 14 años" = 12,
  "De 15 a 17 años" = 16,
  "De 18 a 19 años" = 18.5,
  "De 20 a 24 años" = 22,
  "De 25 a 29 años" = 27,
  "De 30 a 34 años" = 32,
  "De 35 a 39 años" = 37,
  "De 40 a 44 años" = 42,
  "De 45 a 49 años" = 47,
  "De 50 a 54 años" = 52,
  "De 55 a 59 años" = 57,
  "De 60 a 64 años" = 62,
  "65 y más" = 70
)

# Paso 2: agregar columna de edad promedio
base_proc <- base %>%
  mutate(Edad_media = grupos_edades[Edad])

# Paso 3: si tienes esperanza de vida por sexo y año (ej. columnas Hombres, Mujeres, Total)
esperanza_long <- esperanza_65 %>%
  tidyr::pivot_longer(cols = c(Total, Hombres, Mujeres),
                      names_to = "Sexo",
                      values_to = "Esperanza_vida")

# Si la base del Poder Judicial no tiene sexo, usamos "Total":
base_proc <- base_proc %>%
  mutate(Sexo = "Total")

# Paso 4: unir con esperanza de vida
base_join <- base_proc %>%
  left_join(esperanza_long, by = c("Año", "Sexo"))

# Paso 5: calcular AVPP
base_join <- base_join %>%
  mutate(AVPP = pmax(Esperanza_vida - Edad_media, 0) * Fallecidos)

# Paso 6: resumir por año
avpp_edadproductiva <- base_join %>%
  group_by(Año) %>%
  summarise(
    AVPP_total = sum(AVPP, na.rm = TRUE),
    Fallecidos = sum(Fallecidos, na.rm = TRUE),
    Media_AVPP = AVPP_total / Fallecidos
  )
avpp_edadproductiva
```

```{r}
#Para 65
library(forecast)

# --- Datos históricos ---
años <- 2017:2023
avpp_total <- c(35185, 32709, 31269, 22211, 27862, 32571, 36719)
serie_avpp <- ts(avpp_total, start = 2017, frequency = 1)

# --- Modelo ETS para capturar nivel y variabilidad ---
modelo_ets <- ets(serie_avpp)
pred_ets <- forecast(modelo_ets, h=2)

# Agregar pequeña tendencia lineal basada en los últimos 3 años
ultimos <- tail(avpp_total, 3)  # 2021,2022,2023
tendencia_anual <- (ultimos[3] - ultimos[1])/2  # diferencia anual promedio

# Aplicar tendencia sobre predicción ETS
avpp_tendencia <- muertes_base <- as.numeric(pred_ets$mean)
avpp_tendencia[1] <- muertes_base[1] + tendencia_anual  # 2024
avpp_tendencia[2] <- avpp_tendencia[1] + tendencia_anual  # 2025

# Intervalos de confianza conservadores
LI <- pmax(0, avpp_tendencia - (muertes_base - as.numeric(pred_ets$lower[,2])))
LS <- avpp_tendencia + (as.numeric(pred_ets$upper[,2]) - muertes_base)

# --- Tabla final ---
proyecciones_avpp <- data.frame(
  Año = 2024:2025,
  AVPP_total = round(avpp_tendencia,0),
  LI = round(LI,0),
  LS = round(LS,0)
)

proyecciones_avpp

#Aca con la media

proyecciones$Media_AVPP <- proyecciones$AVPP_total / proyecciones$Fallecidos

proyecciones$Media_AVPP
```

