---
title: "Costos base"
author: "Fernanda"
date: "2025-10-10"
output: html_document
editor_options: 
  chunk_output_type: console
---



```{r}
library(readr)
library(readxl)
fallecidos_oij <-  read_excel("~/Desktop/PRACTICA /CIOdD/DATOS/PODER JUDICIAL/Muertes PJ por edad.xlsx")
victimas<- read_delim("~/Desktop/PRACTICA /CIOdD/DATOS/COSEVI/personas 2024.csv", 
    delim = ";", escape_double = FALSE, trim_ws = TRUE)
tarifario  <- read_excel("~/Desktop/PRACTICA /CIOdD/DATOS/BASES CREADAS/Costos Hospitalarios.xlsx")
ambulancias<- read_excel("~/Desktop/PRACTICA /CIOdD/DATOS/BASES CREADAS/COSTOS AMBULANCIAS.xlsx")
```

```{r}
library(dplyr)
library(stringr)
library(tidyr)
```

```{r}
library(dplyr)
victimas <- victimas %>%
  mutate(
    Tipo_lesion = str_to_lower(str_trim(`Tipo de lesión`)),
    Vehiculo = str_to_lower(str_trim(
victimas$`Vehiculo en  el que viajaba`)),
    Sexo = str_to_lower(Sexo),
    Rol = str_to_lower(Rol)
  )

```

⚰️ 3. Calcular fallecidos en hospital

```{r}
library(dplyr)

fallecidos_oij_anio <- fallecidos_oij %>%
  group_by(Año) %>%
  summarise(Fallecidos_OIJ = sum(Fallecidos, na.rm = TRUE))
fallecidos_victimas_anio <- victimas %>%
  filter(`Tipo de lesión`== "Muerte") %>%
  group_by(Año) %>%
  summarise(Fallecidos_sitio = n())
comparacion <- fallecidos_oij_anio %>%
  left_join(fallecidos_victimas_anio, by = "Año")
comparacion <- comparacion %>%
  mutate(Fallecidos_Hospital = Fallecidos_OIJ - Fallecidos_sitio)
comparacion
```
🏥 4. Clasificación de los casos en la base de víctimas
```{r}
victimas <- victimas %>%
  mutate(
    Caso = case_when(
      Tipo_lesion == "muerto" ~ "Fallecido en sitio",
      Tipo_lesion %in% c("herido grave", "herido leve") ~ "Herido",
      Tipo_lesion == "ileso" ~ "Ileso",
      TRUE ~ "Otro"
    )
  )

```

💵 5. Asignar costos según tarifario y tipo de lesión
Insumos según lesión
```{r}
tarifario$`Descripción del insumo`
```

#Lista insumos
```{r}
# Crear lista de insumos por tipo de lesión
insumos_lesion <- list(
  ileso = c( # Agrega aquí los insumos que correspondan solo a "ileso"
    "Área Funcional de  Emergencias Triage",
    "Área Funcional de  Emergencias Consultorios",
    "Traslado Ambulancia"
  ),
  
  "herido leve" = c( # Agrega aquí todos los insumos solo de "herido leve"
    "Área Funcional de Emergencias Consultorios", "Área Funcional de Emergencias Inhalo terapia", "Área Funcional de Emergencias Observación", "Traslado Ambulancia", "Área Funcional de Emergencias Observación Tiempo de Espera",
    "Consulta Especializada Primera Vez","Curaciones hasta 15 minutos", "Curaciones hasta 30 minutos", "Consulta no Médica", 
"Consulta Especializada Primera Vez", 
"Costo promedio de Interconsulta", "Costo Consulta Medicina General Primera vez", "Intravenosas", "Intramusculares", 
"Via Intradérmicas-subcutánea","Cirugia menor Pequeña", "Cuerpo extraño intraocular", "Injertos","Antebrazo y Mano", "Bota Alta", "Bota Corta", "Brazo y Antebrazo", 
"Cincho Pélvico", "Corset", "Cuello de Tomas de yeso", "Férula de Madera o Metal para Dedos", 
"Férula en Aducción Miembro Superior", "Férula en Esgrima y Aducción", "Férula en U", 
"Férula Inferior", "Férula Superior", "Guantina", "Milton Alto", "Milton Colgante", 
"Milton Corto", "Toracobraquial", "Tubo de Yeso", "Yesotomía", "Argollas", "De Antebrazo y Mano", "De Bola", "De Carpo y Mano", 
"De miembro Inferior Elástico", "De Tobillo o Rodilla Elástico", "Puño Cuello", 
"Toráxico Elástico", "Vellpeau Elástico", "Vellpeau (Vendaje)","Rayos X de AP y lateral de columna cervical",
"Rayos X de oblicuas derecha e izquierda de columna cervical",
"Rayos X de flexión-extensión de columna cervical",
"Rayos X de trans-oral de columna cervical",
"Rayos X de AP y lateral de columna dorsal",
"Rayos X de AP y lateral de columna lumbosacra",
"Rayos X de oblicuas derecha e izquierda de columna lumbosacra",
"Rayos X de flexión-extensión de columna lumbosacra",
"Rayos X de columna dorso-lumbar de columna lumbosacra",
"Rayos X de AP y lateral de columna sacro-coccígea",
"Rayos X de tórax, pelvis y abdomen (cada una)",
"Rayos X de AP y lateral",
"Rayos X de senos paranasales (SPN)",
"Rayos X de mandíbula (maxilar inferior)",
"Rayos X de articulación témporo-mandibular",
"Rayos X de agujeros ópticos",
"Rayos X de perfilograma",
"Rayos X de proyección de Waters",
"Rayos X de proyección de Towne",
"Rayos X de senos paranasales (incluye: Waters, Hirtz-lat, proyección de Caldwell)",
"Rayos X de arco cigomático",
"Maxilar Superior e Inferior",
"Doppler abdominal",
"Doppler arterial",
"Doppler carótidas",
"Doppler renal"

  ),
  
  "herido grave" = c(# Agrega aquí los insumos solo de "herido grave"
    "Área Funcional de Emergencias Triage", "Área Funcional de Emergencias Reanimación", "Área Funcional de Emergencias Suturas y Cirugía Menor", "Traslado Ambulancia",
"Cirugia menor Pequeña", "Cirugia menor Mediana", "Cirugia menor Grande", "Cirugia menor Otras", 
"Unidad de Cuidados Intensivos", "Injertos", "Zetaplastia", 
"Desprendimiento de retina", "Luxación de cadera", "Coartación de aorta", 
"Comunicación interauricular", "Comunicación interventricular", "Ligadura de ductus arterioso", 
"Transposición de grandes vasos", "Uso de quirófano y personal (una hora)", 
"Uso de quirófano y personal (por minuto)", 
"Uso solo de instalaciones y equipo básico de quirófano (una hora)", 
"Cuerpo extraño intraocular", "Colocación pin placa de Richards", "Laminectomía lumbar", 
"Revisión reemplazo de caderas", "Sutura tendón mano", "Bota Alta", "Bota Corta", "Brazo y Antebrazo", 
"Cincho Pélvico", "Corset", "Cuello de Tomas de yeso", "Férula de Madera o Metal para Dedos", 
"Férula en Aducción Miembro Superior", "Férula en Esgrima y Aducción", "Férula en U", 
"Férula Inferior", "Férula Superior", "Guantina", "Milton Alto", "Milton Colgante", 
"Milton Corto", "Toracobraquial", "Tubo de Yeso", "Yesotomía","De Rodilla Semiduro", "De Tobillo Semiduro", "Toráxico Semiduro", "Watson Jones",
"Tomografía convencional columna",
"Tomografía convencional cráneo",
"Tomografía convencional tórax, abdomen, pelvis",
"Tomografía helicoidal columna",
"Tomografía helicoidal cráneo",
"Tomografía helicoidal tórax, abdomen, pelvis","Rayos X de AP y lateral de columna cervical",
"Rayos X de oblicuas derecha e izquierda de columna cervical",
"Rayos X de flexión-extensión de columna cervical",
"Rayos X de trans-oral de columna cervical",
"Rayos X de AP y lateral de columna dorsal",
"Rayos X de AP y lateral de columna lumbosacra",
"Rayos X de oblicuas derecha e izquierda de columna lumbosacra",
"Rayos X de flexión-extensión de columna lumbosacra",
"Rayos X de columna dorso-lumbar de columna lumbosacra",
"Rayos X de AP y lateral de columna sacro-coccígea",
"Rayos X de tórax, pelvis y abdomen (cada una)",
"Rayos X de AP y lateral",
"Rayos X de senos paranasales (SPN)",
"Rayos X de mandíbula (maxilar inferior)",
"Rayos X de articulación témporo-mandibular",
"Rayos X de agujeros ópticos",
"Rayos X de perfilograma",
"Rayos X de proyección de Waters",
"Rayos X de proyección de Towne",
"Rayos X de senos paranasales (incluye: Waters, Hirtz-lat, proyección de Caldwell)",
"Rayos X de arco cigomático",
"Maxilar Superior e Inferior",
"Doppler abdominal",
"Doppler arterial",
"Doppler carótidas",
"Doppler renal"

  ),
  
  muerte = c( # Agrega aquí todos los insumos solo de "muerte"
    "Autopsia",
    "Embalsamiento",
    "Uso de instalaciones y equipo de morgue (Convenio C.C.S.S.-O.I.J)"
   
  )
)

```

```{r}
library(dplyr)

costo_lesion <- lapply(names(insumos_lesion), function(lesion){
  insumos <- insumos_lesion[[lesion]]
  costo_total <- tarifario %>%
    filter(`Descripción del insumo` %in% insumos) %>%
    summarise(Costo_estimado = sum(`Costo unitario`, na.rm = TRUE)) %>%
    pull(Costo_estimado)
  
  tibble(Tipo_lesion = lesion, Costo_estimado = costo_total)
}) %>% bind_rows()

```


```{r}
ambulancia_lesion <- tibble(
  Tipo_lesion = c("ileso", "herido leve", "herido grave", "muerte"),
  Tipo_ambulancia = c("Ambulancia Tipo C", "Ambulancia Tipo B", "Ambulancia Tipo A", "Ambulancia Tipo A")
)

```


```{r}
ambulancias$`Tipo de Ambulancia`
```

```{r}
str(ambulancias)
```

```{r}
victimas$`Tipo de lesión`
```


#Costos según tipo de lesión y ambulancia
```{r}
library(dplyr)
library(tibble)
library(tidyr)
library(scales)

# === 1. Relación (1:n) entre tipo de lesión y tipos de ambulancia posibles ===
tipo_amb_map <- tibble(
  Tipo_lesion = c(
    rep("ileso", 3),
    rep("herido leve", 4),
    rep("herido grave", 4),
    rep("muerte", 3)
  ),
  `Tipo de Ambulancia` = c(
    # ileso
    "Ambulancia Tipo C", "Ambulancia Aérea", "Vehículo de Rescate",
    # herido leve
    "Ambulancia Tipo C", "Ambulancia Tipo B", "Ambulancia Aérea", "Vehículo de Rescate",
    # herido grave
    "Ambulancia Tipo A", "Ambulancia Tipo B", "Ambulancia Aérea", "Vehículo de Rescate",
    # muerte
    "Ambulancia Tipo A", "Ambulancia Aérea", "Vehículo de Rescate"
  )
)

# === 2. Asegurar minúsculas en la variable de tipo de lesión (si existe) ===
victimas <- victimas %>%
  mutate(`Tipo de lesión` = tolower(`Tipo de lesión`))

# === 3. Unir con tabla de ambulancias y calcular costos ===
costo_lesion <- tipo_amb_map %>%
  left_join(
    ambulancias %>%
      select(`Tipo de Ambulancia`, `Costo Aproximado (CRC)`),
    by = "Tipo de Ambulancia"
  ) %>%
  rowwise() %>%
  mutate(
    Costo_insumos = sum(
      tarifario %>%
        filter(`Descripción del insumo` %in% insumos_lesion[[Tipo_lesion]]) %>%
        pull(`Costo unitario`),
      na.rm = TRUE
    ),
    Costo_total = `Costo Aproximado (CRC)` + Costo_insumos
  ) %>%
  ungroup() %>%
  arrange(Tipo_lesion, desc(Costo_total)) %>%
  mutate(
    `Costo Aproximado (CRC)` = number(`Costo Aproximado (CRC)`, big.mark = ","),
    Costo_insumos = number(Costo_insumos, big.mark = ","),
    Costo_total = number(Costo_total, big.mark = ",")
  )

# === 4. Mostrar tabla final ===
costo_lesion %>%
  select(Tipo_lesion, `Tipo de Ambulancia`,
         `Costo Aproximado (CRC)`, Costo_insumos, Costo_total)

```


```{r}
library(dplyr)

# Definir prioridad y porcentaje ponderado
prioridad_ambulancia <- tibble(
  `Tipo de Ambulancia` = c("Ambulancia Tipo C", "Ambulancia Tipo B", 
                           "Ambulancia Tipo A", "Vehículo de Rescate", "Ambulancia Aérea"),
  Porcentaje = c(50, 25, 15, 7, 3) # porcentaje aproximado según prioridad
)

# Unir con costo_lesion
costo_lesion_prob <- costo_lesion %>%
  left_join(prioridad_ambulancia, by = "Tipo de Ambulancia") %>%
  select(Tipo_lesion, `Tipo de Ambulancia`, `Costo Aproximado (CRC)`, 
         Costo_insumos, Costo_total, Porcentaje)

# Ver resultados
costo_lesion_prob


```

`


#Base con casos (ignorar)
```{r}
table(victimas$`Tipo de lesión`)

```

```{r}
library(dplyr)

# 1. Casos 1, 2, 3 y 4: desde victimas
victimas_casos <- victimas %>%
  mutate(
    Tipo_lesion = tolower(`Tipo de lesión`),
    Caso = case_when(
      Tipo_lesion == "muerte" ~ 1, # muere en sitio
      Tipo_lesion == "herido grave" ~ 3,
      Tipo_lesion == "herido leve" ~ 4,
      Tipo_lesion == "ileso" ~ 5,
      TRUE ~ NA_real_
    )
  ) %>%
  left_join(costo_lesion %>% select(Tipo_lesion, Costo_total), by = "Tipo_lesion") %>%
  mutate(n_victimas = 1) %>%
  select(Año, n_victimas, Tipo_lesion, Caso, Costo_total)

# 2. Casos 2: muertes en hospital (totales por año)
caso2_hospital <- comparacion %>%
  filter(!is.na(Fallecidos_Hospital)) %>%
  rowwise() %>%
  mutate(
    n_victimas = Fallecidos_Hospital,
    Tipo_lesion = "muerte",
    Caso = 2,
    Costo_total = mean(costo_lesion %>% filter(Tipo_lesion=="muerte") %>% pull(Costo_total))
  ) %>%
  ungroup() %>%
  select(Año, n_victimas, Tipo_lesion, Caso, Costo_total)

# 3. Combinar todo
base_final <- bind_rows(victimas_casos, caso2_hospital)

# Revisar resultados
head(base_final)




```

```{r}
library(dplyr)

# Expandir cada víctima a todas las ambulancias posibles
victimas_expandidas <- victimas %>%
  mutate(Tipo_lesion = tolower(`Tipo de lesión`)) %>%
  rowwise() %>%
  # Obtener todas las ambulancias posibles para su tipo de lesión
  do(
    tibble(
      Año = .$Año,
      Tipo_lesion = .$Tipo_lesion,
      Caso = case_when(
        .$Tipo_lesion == "muerte" ~ 1, #Muere al instante
        .$Tipo_lesion %in% c("herido leve", "herido grave") ~ 3, #Sobrevive al accidentes, pero con discapacidad permanente, o ambas discapacidades 
        .$Tipo_lesion %in% c("herido leve") ~ 4, #Sobrevive al accidente, con discapacidad temporal
        .$Tipo_lesion == "ileso" ~ 5,
        TRUE ~ NA_real_
      )
    ) %>%
      left_join(
        costo_lesion %>% filter(Tipo_lesion == .$Tipo_lesion) %>%
          select(Tipo_lesion, `Tipo de Ambulancia`, Costo_total),
        by = "Tipo_lesion"
      ) %>%
      mutate(n_victimas = 1)
  ) %>%
  ungroup()

```

```{r}
head(victimas_expandidas)
dim(victimas_expandidas)
```

```{r}
caso2_hospital_exp <- comparacion %>%
  filter(!is.na(Fallecidos_Hospital)) %>%
  rowwise() %>%
  do(
    tibble(
      Año = .$Año,
      n_victimas = .$Fallecidos_Hospital,
      Tipo_lesion = "muerte",
      Caso = 2 #Muere en traslado u hospital
    ) %>%
      left_join(
        costo_lesion %>% filter(Tipo_lesion == "muerte") %>%
          select(Tipo_lesion, `Tipo de Ambulancia`, Costo_total),
        by = "Tipo_lesion"
      )
  ) %>%
  ungroup()

```

```{r}
base_final <- bind_rows(victimas_expandidas, caso2_hospital_exp)
```

```{r}
table(base_final$Caso)
```

```{r}

base_final %>%
  group_by(Tipo_lesion) %>%
  summarise(Costo_promedio = mean(Costo_total))

```

```{r}
#Costo promedio por lesion
costo_lesion <- costo_lesion %>%
  mutate(
    Costo_total = as.numeric(gsub(",", "", Costo_total))
  )
costo_promedio <- costo_lesion %>%
  group_by(Tipo_lesion) %>%
  summarise(Costo_promedio = mean(Costo_total, na.rm = TRUE))
costo_promedio
```

#Costos distintos (ver este)
```{r}
library(dplyr)

#  Normalizar texto de lesiones
victimas_limpia <- victimas %>%
  mutate(
    Tipo_lesion = tolower(`Tipo de lesión`)
  )

#  Crear los casos 1, 3, 4 y 5 desde víctimas
victimas_casos <- victimas_limpia %>%
  mutate(
    Caso = case_when(
      Tipo_lesion == "muerte" ~ 1,            # Caso 1: Muere al instante
      Tipo_lesion == "herido grave" ~ 3,      # Caso 3: Discapacidad permanente
      Tipo_lesion == "herido leve" ~ 4,       # Caso 4: Discapacidad temporal 
      Tipo_lesion == "ileso" ~ 5,             # Caso 5: Sin lesión
      TRUE ~ NA_real_
    )
  ) %>%
  left_join(
    costo_lesion %>% select(Tipo_lesion, `Tipo de Ambulancia`, Costo_total),
    by = "Tipo_lesion"
  ) %>%
  mutate(n_victimas = 1)
costo_lesion <- costo_lesion %>%
  mutate(Costo_total = as.numeric(Costo_total))

#  Caso 2: muere en hospital o traslado
caso2_hospital <- comparacion %>%
  filter(!is.na(Fallecidos_Hospital) & Fallecidos_Hospital > 0) %>%
  rowwise() %>%
  do(
    tibble(
      Año = .$Año,
      Tipo_lesion = "muerte",
      n_victimas = .$Fallecidos_Hospital,
      Caso = 2,
      Costo_total = costo_lesion %>%
        filter(Tipo_lesion == "muerte") %>%
        summarise(Costo_total = mean(Costo_total, na.rm = TRUE)) %>%
        pull(Costo_total),
      `Tipo de Ambulancia` = NA
    )
  ) %>%
  ungroup()

#  Unir todos los casos (1 al 5)
base_final <- bind_rows(victimas_casos, caso2_hospital) %>%
  mutate(Caso = as.integer(Caso))


# Verificar distribución
table(base_final$Caso, useNA = "ifany")

```

#(Ver aca) (IMPORTANTE)
```{r}
library(dplyr)
library(scales)

# ============================
# 1. Identificar la ambulancia más probable por tipo de lesión
# Prioridad: Tipo C > Tipo B > Tipo A > Rescate > Aérea
# ============================
ambulancia_probable <- costo_lesion %>%
  mutate(prioridad = case_when(
    `Tipo de Ambulancia` == "Ambulancia Tipo C" ~ 1,
    `Tipo de Ambulancia` == "Ambulancia Tipo B" ~ 2,
    `Tipo de Ambulancia` == "Ambulancia Tipo A" ~ 3,
    `Tipo de Ambulancia` == "Vehículo de Rescate" ~ 4,
    `Tipo de Ambulancia` == "Ambulancia Aérea" ~ 5
  )) %>%
  group_by(Tipo_lesion) %>%
  arrange(prioridad) %>%
  slice(1) %>%
  ungroup() %>%
  select(Tipo_lesion, `Tipo de Ambulancia`, Costo_total)

# ============================
# 2. Base de víctimas con casos 1, 3, 4 y 5
# ============================
victimas_casos <- victimas %>%
  mutate(Tipo_lesion = tolower(`Tipo de lesión`)) %>%
  mutate(Caso = case_when(
    Tipo_lesion == "muerte" ~ 1, #Muere
    Tipo_lesion == "herido grave" ~ 2,#Discapacidad permanente
    Tipo_lesion == "herido leve" ~ 3,#Discapacidad temporal
    Tipo_lesion == "ileso" ~ 4, #Vivw
    TRUE ~ NA_real_
  )) %>%
  left_join(ambulancia_probable, by = "Tipo_lesion") %>%
  mutate(n_victimas = 1)

# ============================
# 3. Caso 4: combinación de herido leve + herido grave
# ============================
#costo_ambas <- costo_lesion %>%
 # filter(Tipo_lesion %in% c("herido leve", "herido grave")) %>%
  #summarise(Costo_total = mean(Costo_total, na.rm = TRUE)) %>%
  #pull(Costo_total)


# ============================
# 4. Caso 2: muere en hospital o traslado
# ============================
costo_muerte <- costo_lesion %>%
  filter(Tipo_lesion == "muerte") %>%
  summarise(Costo_total = mean(Costo_total, na.rm = TRUE)) %>%
  pull(Costo_total)

#caso2_hospital <- comparacion %>%
  #filter(!is.na(Fallecidos_Hospital) & Fallecidos_Hospital > 0) %>%
 # rowwise() %>%
  #do(
    #tibble(
      #Año = .$Año,
      #Tipo_lesion = "muerte",
      #n_victimas = .$Fallecidos_Hospital,
      #Caso = 2,
      #Costo_total = costo_muerte,
      #Tipo de Ambulancia` = NA
    #)
 # ) %>%
  #ungroup()

# ============================
# 5. Unir todos los casos
# ============================
base_final <- bind_rows(victimas_casos) %>%
  mutate(Caso = as.integer(Caso))

# ============================
# 6. Calcular costo total y promedio por víctima por caso
# ============================
costo_por_victima <- base_final %>%
  group_by(Caso) %>%
  summarise(
    Costo_total = sum(Costo_total * n_victimas, na.rm = TRUE),
    Total_victimas = sum(n_victimas)
  ) %>%
  mutate(Costo_por_victima = Costo_total / Total_victimas) %>%
  ungroup()

# ============================
# 7. Mostrar resultados en formato legible
# ============================
costo_por_victima %>%
  mutate(
    Costo_total = scales::number(Costo_total, big.mark = ","),
    Costo_por_victima = scales::number(Costo_por_victima, big.mark = ",")
  )


```



```{r}
table(base_final$Caso)
```



```{r}
# calcular costo por victima por caso
library(dplyr)
library(scales)

# === 1. Asegurarnos que Costo_total sea numérico ===
base_final <- base_final %>%
  mutate(Costo_total = as.numeric(gsub(",", "", Costo_total)))

# === 2. Calcular costo promedio por víctima para cada caso ===
costo_por_victima_caso <- base_final %>%
  group_by(Caso) %>%
  summarise(Costo_promedio_victima = mean(Costo_total, na.rm = TRUE)) %>%
  ungroup()

# === 3. Mostrar resultados con formato legible ===
costo_por_victima_caso %>%
  mutate(Costo_promedio_victima = number(Costo_promedio_victima, big.mark = ","))


```


#Incorporando edad (ignorar)
```{r}
victimas$`Edad quinquenal`
```

```{r}
library(dplyr)
library(tidyr)

# 1. Distribución de edades de muertes en sitio por año
edad_dist <- victimas %>%
  filter(`Tipo de lesión`== "Muerte") %>%
  group_by(Año, `Edad quinquenal`) %>%
  summarise(n = n(), .groups = "drop") %>%
  group_by(Año) %>%
  mutate(freq = n / sum(n)) %>%
  ungroup()

# 2. Crear víctimas de hospital (Caso 2) usando la distribución de edades
hospital_victimas <- comparacion %>%
  select(Año, Fallecidos_Hospital) %>%
  filter(Fallecidos_Hospital > 0) %>%
  rowwise() %>%
  do({
    año <- .$Año
    n_hosp <- .$Fallecidos_Hospital
    
    # Distribuir según frecuencias de edades en sitio
    dist_año <- edad_dist %>% filter(Año == año)
    n_por_edad <- round(dist_año$freq * n_hosp)
    
    tibble(
      Año = año,
      `Edad quinquenal` = dist_año$`Edad quinquenal`,
      Tipo_lesion = "muerte",
      Caso = 2,
      n_victimas = n_por_edad,
      Costo_total = costo_lesion %>% filter(Tipo_lesion == "muerte") %>% pull(Costo_total)
    )
  }) %>%
  ungroup() %>%
  filter(n_victimas > 0)

# 3. Expandir cada fila por número de víctimas
hospital_victimas_exp <- hospital_victimas %>%
  uncount(n_victimas)

# 4. Combinar con las víctimas originales (sitio, heridos, ilesos)
base_final <- victimas %>%
  mutate(
    Tipo_lesion = tolower(Tipo.de.lesión),
    Caso = case_when(
      Tipo_lesion == "muerte" ~ 1,
      Tipo_lesion %in% c("herido leve", "herido grave") ~ 3,
      Tipo_lesion == "ileso" ~ 4,
      TRUE ~ NA_real_
    )
  ) %>%
  left_join(costo_lesion %>% select(Tipo_lesion, Costo_total), by = "Tipo_lesion") %>%
  bind_rows(hospital_victimas_exp)

# Revisar resultados
base_final %>% group_by(Caso) %>% summarise(total = n())

```

```{r}
library(dplyr)
library(tidyr)

# --- 1. Distribución de edades de muertes en sitio por año ---
edad_dist <- victimas %>%
  filter(str_detect(tolower(`Tipo de lesión`), "muerte")) %>%
  group_by(Año, `Edad quinquenal`) %>%
  summarise(n = n(), .groups = "drop") %>%
  group_by(Año) %>%
  mutate(freq = n / sum(n)) %>%
  ungroup()

# --- 2. Crear víctimas de hospital (Caso 2) usando la distribución de edades ---
hospital_victimas <- comparacion %>%
  select(Año, Fallecidos_Hospital) %>%
  filter(Fallecidos_Hospital > 0) %>%
  rowwise() %>%
  do({
    año <- .$Año
    n_hosp <- .$Fallecidos_Hospital

    # Distribuir según frecuencias de edades en sitio
    dist_año <- edad_dist %>% filter(Año == año)
    n_por_edad <- round(dist_año$freq * n_hosp)

    # Extraer un solo valor de costo (asegúrate de que 'Tipo_lesion' == "muerte" sea único)
    costo_muerte <- costo_lesion %>%
      filter(Tipo_lesion == "muerte") %>%
      summarise(Costo_total = mean(Costo_total, na.rm = TRUE)) %>%
      pull(Costo_total)

    tibble(
      Año = año,
      `Edad quinquenal` = dist_año$`Edad quinquenal`,
      Tipo_lesion = "muerte",
      Caso = 2,
      n_victimas = n_por_edad,
      Costo_total = costo_muerte
    )
  }) %>%
  ungroup() %>%
  filter(n_victimas > 0)

# --- 3. (Opcional) Agregar otros casos (1 a 5) si quieres replicar la lógica ---
# Por ejemplo:
casos_final <- base_final %>%
  filter(!is.na(Caso)) %>%    # eliminar NA
  filter(Caso %in% 1:5) %>%   # mantener solo casos válidos
  group_by(Caso) %>%
  summarise(Costo_total_caso = sum(Costo_total, na.rm = TRUE))

```

#Casos con costo promedio agregando valor de vida 

```{r}
library(dplyr)
library(tidyr)

valor_vida <- 3000000  # valor de la vida

# 1. Distribución de edades de muertes en sitio por año
edad_dist <- victimas %>%
  filter(`Tipo de lesión`== "Muerte") %>%
  group_by(Año, `Edad quinquenal`) %>%
  summarise(n = n(), .groups = "drop") %>%
  group_by(Año) %>%
  mutate(freq = n / sum(n)) %>%
  ungroup()

# 2. Crear víctimas de hospital (Caso 2) usando la distribución de edades
hospital_victimas <- comparacion %>%
  select(Año, Fallecidos_Hospital) %>%
  filter(Fallecidos_Hospital > 0) %>%
  rowwise() %>%
  do({
    año <- .$Año
    n_hosp <- .$Fallecidos_Hospital
    
    # Distribuir según frecuencias de edades en sitio
    dist_año <- edad_dist %>% filter(Año == año)
    n_por_edad <- round(dist_año$freq * n_hosp)
    
    tibble(
      Año = año,
      `Edad quinquenal` = dist_año$`Edad quinquenal`,
      Tipo_lesion = "muerte",
      Caso = 2,
      n_victimas = n_por_edad,
      Costo_total = costo_lesion %>% filter(Tipo_lesion == "muerte") %>% pull(Costo_total) + valor_vida
    )
  }) %>%
  ungroup() %>%
  filter(n_victimas > 0)

# 3. Expandir cada fila por número de víctimas hospital
hospital_victimas_exp <- hospital_victimas %>%
  uncount(n_victimas)

# 4. Preparar víctimas originales (sitio, heridos, ilesos)
victimas_preparadas <- victimas %>%
  mutate(
    Tipo_lesion = tolower(Tipo.de.lesión),
    Caso = case_when(
      Tipo_lesion == "muerte" ~ 1,
      Tipo_lesion %in% c("herido leve", "herido grave") ~ 3,
      Tipo_lesion == "ileso" ~ 4,
      TRUE ~ NA_real_
    )
  ) %>%
  left_join(costo_lesion %>% select(Tipo_lesion, Costo_total), by = "Tipo_lesion") %>%
  # Agregar valor de la vida al caso 1
  mutate(Costo_total = ifelse(Caso == 1, Costo_total + valor_vida, Costo_total))

# 5. Combinar todo en la base final
base_final <- bind_rows(victimas_preparadas, hospital_victimas_exp)

# 6. Revisar resultados por caso
base_final %>%
  group_by(Caso) %>%
  summarise(total = n(), Costo_total_promedio = mean(Costo_total), Costo_total_suma = sum(Costo_total))

```
Columna	Significado
Caso	El tipo de caso: 1 = muere en sitio, 2 = atención en hospital y muere, 3 = atención en hospital y vive (heridos), 4 = ileso, NA = casos sin asignación correcta.
total	Número de registros (víctimas) asignadas a ese caso.
Costo_total_promedio	Promedio del Costo_total por víctima dentro de ese caso. Incluye: gastos médicos + ambulancia + valor de la vida (para casos 1 y 2).
Costo_total_suma	Suma total del Costo_total de todas las víctimas dentro de ese caso.

#Costo con valor de vida
```{r}
library(dplyr)

# Valor de la vida
valor_vida <- 3000000

# 1. Preparar la base principal
victimas_preparadas <- victimas %>%
  mutate(
    Tipo_lesion = tolower(`Tipo de lesión`),
    Caso = case_when(
      Tipo_lesion == "muerte" ~ 1,           # todas las muertes en sitio
      Tipo_lesion == "herido grave" ~ 2,
      Tipo_lesion == "herido leve" ~ 3,
      Tipo_lesion == "ileso" ~ 4,
      TRUE ~ NA_real_
    )
  ) %>%
  # 2. Agregar costo base según tipo de lesión
  left_join(costo_lesion %>% select(Tipo_lesion, Costo_total), by = "Tipo_lesion") %>%
  # 3. Sumar valor de la vida para casos de muerte
  mutate(Costo_total = ifelse(Caso %in% c(1,2), Costo_total + valor_vida, Costo_total))

# 4. Calcular Costo_total_promedio por Caso
promedios_costo <- victimas_preparadas %>%
  group_by(Caso) %>%
  summarise(Costo_total_promedio = mean(Costo_total, na.rm = TRUE), .groups = "drop")

# 5. Unir promedio a la base original sin cambiar filas
base_final <- victimas_preparadas %>%
  left_join(promedios_costo, by = "Caso")

# 6. Revisar resultados
head(base_final)
base_final %>%
  group_by(Caso) %>%
  summarise(
    Total_victimas = n(),
    Costo_total_promedio = mean(Costo_total),
    Costo_total_suma = sum(Costo_total)
  )
#base final es la que tiene todo

```

```{r}
library(dplyr)

# Valor de la vida
valor_vida <- 3000000

# 1. Preparar la base principal
victimas_preparadas <- victimas %>%
  mutate(
    Tipo_lesion = tolower(`Tipo de lesión`),
    Caso = case_when(
      Tipo_lesion == "muerte" ~ 1,           # todas las muertes en sitio
      Tipo_lesion == "herido grave" ~ 2,
      Tipo_lesion == "herido leve" ~ 3,
      Tipo_lesion == "ileso" ~ 4,
      TRUE ~ NA_real_
    )
  ) %>%
  # 2. Agregar costo base según tipo de lesión
  left_join(costo_lesion %>% select(Tipo_lesion, Costo_total), by = "Tipo_lesion") %>%
  # 3. Sumar valor de la vida para casos de muerte o herido grave
  mutate(Costo_total = ifelse(Caso %in% c(1, 2), Costo_total + valor_vida, Costo_total))

# 4. Calcular Costo_total_promedio por Año y Caso
promedios_costo <- victimas_preparadas %>%
  group_by(Año, Caso) %>%
  summarise(Costo_total_promedio = mean(Costo_total, na.rm = TRUE), .groups = "drop")

# 5. Unir promedio a la base original sin cambiar filas
base_final <- victimas_preparadas %>%
  left_join(promedios_costo, by = c("Año", "Caso"))

# 6. Revisar resultados
head(base_final)

# 7. Resumen por Año y Caso
base_final %>%
  group_by(Año, Caso) %>%
  summarise(
    Total_victimas = n(),
    Costo_total_promedio = mean(Costo_total, na.rm = TRUE),
    Costo_total_suma = sum(Costo_total, na.rm = TRUE),
    .groups = "drop"
  )
```

#⚠️ Propuesta para tu modelo
Dado que no hay datos oficiales específicos, puedes usar una aproximación razonable, explicando las hipótesis. Por ejemplo:
Caso 1 (Muere al instante): asignar un valor alto que combine el costo del tratamiento, el valor de la vida perdida y el impacto económico/social.
Caso 2 (Discapacidad permanente): asignar un valor elevado pero menor que muerte, que incluya tratamiento de por vida, reducción de capacidad laboral, etc.
Caso 3 (Discapacidad funcional / menos severa): valor intermedio.
Caso 4 (Sin discapacidad): valorar únicamente el tratamiento inmediato, sin secuelas económicas importantes.
Por ejemplo podrías usar:
Muere al instante → ₡ 3.000.000 (como lo pusiste)
Discapacidad permanente → quizá ₡ 2.000.000
Discapacidad funcional → ₡ 1.000.000
Sin discapacidad → ₡ 200.000
Estas cifras son arbitrarias pero explicadas con tus supuestos.

#Con valores traidos a la actualidad  (ESTE)
```{r}
library(dplyr)
library(stringr)
library(scales)

# --- Ajusta estos valores si quieres otras magnitudes ---
valor_por_caso <- c(
  "1" = 5680000,   # muerte instantánea
  "2" = 2964000,   # discapacidad permanente
  "3" = 2964000,   # discapacidad funcional (temporal / menor)
  "4" = 0          # sin discapacidad: no agregar valor de vida
)

# --- 1) Normalizar y revisar columnas básicas ---
# Asumo que 'victimas' y 'costo_lesion' ya están en el entorno.
# Normalizamos texto en victimas
victimas2 <- victimas %>%
  mutate(Tipo_lesion = str_trim(tolower(`Tipo de lesión`)))

# --- 2) Preparar costo médico promedio por Tipo_lesion ---
# Aseguramos que en costo_lesion exista Costo_total numérico (si no: convertir)
costo_lesion2 <- costo_lesion %>%
  mutate(Costo_total = as.numeric(gsub(",", "", as.character(Costo_total)))) %>%
  group_by(Tipo_lesion = tolower(str_trim(Tipo_lesion))) %>% 
  summarise(Costo_medico_prom = mean(Costo_total, na.rm = TRUE), .groups = "drop")

# --- 3) Mapear Tipo_lesion a Caso (1..4) ---
# Según tu definición:
# 1 = muerte al instante
# 2 = vive con discapacidad permanente (herido grave)
# 3 = vive con discapacidad funcional (herido leve)
# 4 = vive sin discapacidad (ileso)
victimas3 <- victimas2 %>%
  mutate(
    Caso = case_when(
      Tipo_lesion == "muerte"        ~ 1L,
      Tipo_lesion == "herido grave"  ~ 2L,
      Tipo_lesion == "herido leve"   ~ 3L,
      Tipo_lesion == "ileso"         ~ 4L,
      TRUE                           ~ 4L  # si hay otros valores, los tratamos como 'sin discapacidad' (ajustable)
    )
  )

# --- 4) Unir costo médico promedio a cada víctima ---
victimas4 <- victimas3 %>%
  left_join(costo_lesion2, by = c("Tipo_lesion")) 

# Si hay filas sin Costo_medico_prom (NA), poner 0 para evitar problemas al sumar:
victimas4 <- victimas4 %>%
  mutate(Costo_medico_prom = ifelse(is.na(Costo_medico_prom), 0, Costo_medico_prom))

# --- 5) Asignar valor económico según Caso y calcular costo final por víctima ---
victimas4 <- victimas4 %>%
  mutate(
    Valor_vida = as.numeric(valor_por_caso[as.character(Caso)]),
    # si quieres que el valor de la vida se aplique solo a ciertos casos, ya lo está: caso 1,2,3 (4 -> 0)
    Costo_total_final = Costo_medico_prom + Valor_vida,
    n_victima = 1
  )

# --- 6) Agregar por Caso para obtener total y promedio por víctima ---
resumen_por_caso <- victimas4 %>%
  group_by(Caso) %>%
  summarise(
    Costo_total = sum(Costo_total_final, na.rm = TRUE),
    Total_victimas = sum(n_victima, na.rm = TRUE),
    Costo_por_victima = ifelse(Total_victimas>0, Costo_total / Total_victimas, 0),
    .groups = "drop"
  ) %>%
  arrange(Caso)

# --- 7) Formato para copiar a Word (columnas legibles) ---
resumen_para_word <- resumen_por_caso %>%
  mutate(
    Costo_total = number(Costo_total, big.mark = ",", accuracy = 1),
    Costo_por_victima = number(Costo_por_victima, big.mark = ",", accuracy = 1)
  )

# Imprimir tabla lista para copiar
print(resumen_para_word)

# Si quieres además ver todos los casos incluso si alguno no existe en la data:
todos_casos <- tibble(Caso = 1:4) %>%
  left_join(resumen_para_word, by = "Caso") %>%
  mutate(
    Costo_total = ifelse(is.na(Costo_total), "0", as.character(Costo_total)),
    Total_victimas = ifelse(is.na(Total_victimas), 0, Total_victimas),
    Costo_por_victima = ifelse(is.na(Costo_por_victima), "0", as.character(Costo_por_victima))
  )

print(todos_casos)

```

