---
title: "Untitled"
author: "Fernanda"
date: "2025-11-03"
output: html_document
editor_options: 
  chunk_output_type: console
---
#Bases
```{r}
library(readxl)
tarifario <- read_excel("Desktop/PRACTICA /CIOdD/DATOS/BASES CREADAS/Costos Hospitalarios.xlsx")
```

```{r}
library(readr)
personas_2024 <- read_delim("Desktop/PRACTICA /CIOdD/DATOS/COSEVI/personas 2024.csv", 
    delim = ";", escape_double = FALSE, trim_ws = TRUE)
str(personas_2024)
victimas=personas_2024 
victimas$`Vehiculo en  el que viajaba`
```

*Victimas y roles*
```{r}
library(dplyr)
library(stringr)

# 1. Copia para no alterar el original
p24 <- victimas %>%
  mutate(
    Rol = str_trim(str_to_lower(Rol)),
    `Tipo de lesión` = str_trim(str_to_lower(`Tipo de lesión`)),
    `Vehiculo en  el que viajaba` = str_trim(str_to_lower(`Vehiculo en  el que viajaba`))
  )

resumen_simple <- p24 %>%
  count(Rol, `Tipo de lesión`, `Vehiculo en  el que viajaba`, name = "Total")

# Cantidad total por Rol
conteo_por_rol <- resumen_simple %>%
  group_by(Rol) %>%
  summarise(Total = sum(Total, na.rm = TRUE)) %>%
  arrange(desc(Total))

conteo_por_rol

# Cantidad total por Vehiculo 
conteo_por_vehiculo <- resumen_simple %>%
  group_by(`Vehiculo en  el que viajaba`) %>%
  summarise(Total = sum(Total, na.rm = TRUE)) %>%
  arrange(desc(Total))
conteo_por_vehiculo
```


```{r}
library(readxl)
COSTOS_AMBULANCIAS <- read_excel("Desktop/PRACTICA /CIOdD/DATOS/BASES CREADAS/COSTOS AMBULANCIAS.xlsx")
names(COSTOS_AMBULANCIAS)
```

```{r}
library(readxl)
PRECIOS_DE_REPARACION <- read_excel("Desktop/PRACTICA /CIOdD/DATOS/BASES CREADAS/PRECIOS DE REPARACION.xlsx")
str(PRECIOS_DE_REPARACION)
```

```{r}
fallecidos_oij <-  read_excel("~/Desktop/PRACTICA /CIOdD/DATOS/PODER JUDICIAL/Muertes PJ por edad.xlsx")
```

#Fallecidos en traslado y hospital
```{r}
library(dplyr)
#Fallecidos en sitio  488 y en hospital 397 para 2017
fallecidos_oij_anio <- fallecidos_oij %>%
  group_by(Año) %>%
  summarise(Fallecidos_OIJ = sum(Fallecidos, na.rm = TRUE))
fallecidos_victimas_anio <- victimas %>%
  filter(`Tipo de lesión`== "Muerte") %>%
  group_by(Año) %>%
  summarise(Fallecidos_sitio = n())
comparacion <- fallecidos_oij_anio %>%
  left_join(fallecidos_victimas_anio, by = "Año")
comparacion <- comparacion %>%
  mutate(Fallecidos_Hospital = Fallecidos_OIJ - Fallecidos_sitio)
comparacion
sum(comparacion$Fallecidos_sitio, na.rm = TRUE) #3138
sum(comparacion$Fallecidos_Hospital, na.rm = TRUE)#2506
#Los fallecidos van del 2017 al 2024 
```
#Lista insumos
```{r}
# Crear lista de insumos por tipo de lesión
insumos_lesion <- list(
  ileso = c( # Agrega aquí los insumos que correspondan solo a "ileso"
    "Área Funcional de  Emergencias Triage",
    "Área Funcional de  Emergencias Consultorios",
    "Traslado Ambulancia"
  ),
  
  "herido leve" = c( # Agrega aquí todos los insumos solo de "herido leve"
    "Área Funcional de Emergencias Consultorios", "Área Funcional de Emergencias Inhalo terapia", "Área Funcional de Emergencias Observación", "Traslado Ambulancia", "Área Funcional de Emergencias Observación Tiempo de Espera",
    "Consulta Especializada Primera Vez","Curaciones hasta 15 minutos", "Curaciones hasta 30 minutos", "Consulta no Médica", 
"Consulta Especializada Primera Vez", 
"Costo promedio de Interconsulta", "Costo Consulta Medicina General Primera vez", "Intravenosas", "Intramusculares", 
"Via Intradérmicas-subcutánea","Cirugia menor Pequeña", "Cuerpo extraño intraocular", "Injertos","Antebrazo y Mano", "Bota Alta", "Bota Corta", "Brazo y Antebrazo", 
"Cincho Pélvico", "Corset", "Cuello de Tomas de yeso", "Férula de Madera o Metal para Dedos", 
"Férula en Aducción Miembro Superior", "Férula en Esgrima y Aducción", "Férula en U", 
"Férula Inferior", "Férula Superior", "Guantina", "Milton Alto", "Milton Colgante", 
"Milton Corto", "Toracobraquial", "Tubo de Yeso", "Yesotomía", "Argollas", "De Antebrazo y Mano", "De Bola", "De Carpo y Mano", 
"De miembro Inferior Elástico", "De Tobillo o Rodilla Elástico", "Puño Cuello", 
"Toráxico Elástico", "Vellpeau Elástico", "Vellpeau (Vendaje)","Rayos X de AP y lateral de columna cervical",
"Rayos X de oblicuas derecha e izquierda de columna cervical",
"Rayos X de flexión-extensión de columna cervical",
"Rayos X de trans-oral de columna cervical",
"Rayos X de AP y lateral de columna dorsal",
"Rayos X de AP y lateral de columna lumbosacra",
"Rayos X de oblicuas derecha e izquierda de columna lumbosacra",
"Rayos X de flexión-extensión de columna lumbosacra",
"Rayos X de columna dorso-lumbar de columna lumbosacra",
"Rayos X de AP y lateral de columna sacro-coccígea",
"Rayos X de tórax, pelvis y abdomen (cada una)",
"Rayos X de AP y lateral",
"Rayos X de senos paranasales (SPN)",
"Rayos X de mandíbula (maxilar inferior)",
"Rayos X de articulación témporo-mandibular",
"Rayos X de agujeros ópticos",
"Rayos X de perfilograma",
"Rayos X de proyección de Waters",
"Rayos X de proyección de Towne",
"Rayos X de senos paranasales (incluye: Waters, Hirtz-lat, proyección de Caldwell)",
"Rayos X de arco cigomático",
"Maxilar Superior e Inferior",
"Doppler abdominal",
"Doppler arterial",
"Doppler carótidas",
"Doppler renal"

  ),
  
  "herido grave" = c(# Agrega aquí los insumos solo de "herido grave"
    "Área Funcional de Emergencias Triage", "Área Funcional de Emergencias Reanimación", "Área Funcional de Emergencias Suturas y Cirugía Menor", "Traslado Ambulancia",
"Cirugia menor Pequeña", "Cirugia menor Mediana", "Cirugia menor Grande", "Cirugia menor Otras", 
"Unidad de Cuidados Intensivos", "Injertos", "Zetaplastia", 
"Desprendimiento de retina", "Luxación de cadera", "Coartación de aorta", 
"Comunicación interauricular", "Comunicación interventricular", "Ligadura de ductus arterioso", 
"Transposición de grandes vasos", "Uso de quirófano y personal (una hora)", 
"Uso de quirófano y personal (por minuto)", 
"Uso solo de instalaciones y equipo básico de quirófano (una hora)", 
"Cuerpo extraño intraocular", "Colocación pin placa de Richards", "Laminectomía lumbar", 
"Revisión reemplazo de caderas", "Sutura tendón mano", "Bota Alta", "Bota Corta", "Brazo y Antebrazo", 
"Cincho Pélvico", "Corset", "Cuello de Tomas de yeso", "Férula de Madera o Metal para Dedos", 
"Férula en Aducción Miembro Superior", "Férula en Esgrima y Aducción", "Férula en U", 
"Férula Inferior", "Férula Superior", "Guantina", "Milton Alto", "Milton Colgante", 
"Milton Corto", "Toracobraquial", "Tubo de Yeso", "Yesotomía","De Rodilla Semiduro", "De Tobillo Semiduro", "Toráxico Semiduro", "Watson Jones",
"Tomografía convencional columna",
"Tomografía convencional cráneo",
"Tomografía convencional tórax, abdomen, pelvis",
"Tomografía helicoidal columna",
"Tomografía helicoidal cráneo",
"Tomografía helicoidal tórax, abdomen, pelvis","Rayos X de AP y lateral de columna cervical",
"Rayos X de oblicuas derecha e izquierda de columna cervical",
"Rayos X de flexión-extensión de columna cervical",
"Rayos X de trans-oral de columna cervical",
"Rayos X de AP y lateral de columna dorsal",
"Rayos X de AP y lateral de columna lumbosacra",
"Rayos X de oblicuas derecha e izquierda de columna lumbosacra",
"Rayos X de flexión-extensión de columna lumbosacra",
"Rayos X de columna dorso-lumbar de columna lumbosacra",
"Rayos X de AP y lateral de columna sacro-coccígea",
"Rayos X de tórax, pelvis y abdomen (cada una)",
"Rayos X de AP y lateral",
"Rayos X de senos paranasales (SPN)",
"Rayos X de mandíbula (maxilar inferior)",
"Rayos X de articulación témporo-mandibular",
"Rayos X de agujeros ópticos",
"Rayos X de perfilograma",
"Rayos X de proyección de Waters",
"Rayos X de proyección de Towne",
"Rayos X de senos paranasales (incluye: Waters, Hirtz-lat, proyección de Caldwell)",
"Rayos X de arco cigomático",
"Maxilar Superior e Inferior",
"Doppler abdominal",
"Doppler arterial",
"Doppler carótidas",
"Doppler renal"

  ),
  
  muerte = c( # Agrega aquí todos los insumos solo de "muerte"
    "Autopsia",
    "Embalsamiento",
    "Uso de instalaciones y equipo de morgue (Convenio C.C.S.S.-O.I.J)",  "Área Funcional de Emergencias Triage", "Área Funcional de Emergencias Reanimación", "Área Funcional de Emergencias Suturas y Cirugía Menor", "Traslado Ambulancia",
"Cirugia menor Pequeña", "Cirugia menor Mediana", "Cirugia menor Grande", "Cirugia menor Otras", 
"Unidad de Cuidados Intensivos", "Injertos", "Zetaplastia", 
"Desprendimiento de retina", "Luxación de cadera", "Coartación de aorta", 
"Comunicación interauricular", "Comunicación interventricular", "Ligadura de ductus arterioso", 
"Transposición de grandes vasos", "Uso de quirófano y personal (una hora)", 
"Uso de quirófano y personal (por minuto)", 
"Uso solo de instalaciones y equipo básico de quirófano (una hora)", 
"Cuerpo extraño intraocular", "Colocación pin placa de Richards", "Laminectomía lumbar", 
"Revisión reemplazo de caderas", "Sutura tendón mano", "Bota Alta", "Bota Corta", "Brazo y Antebrazo", 
"Cincho Pélvico", "Corset", "Cuello de Tomas de yeso", "Férula de Madera o Metal para Dedos", 
"Férula en Aducción Miembro Superior", "Férula en Esgrima y Aducción", "Férula en U", 
"Férula Inferior", "Férula Superior", "Guantina", "Milton Alto", "Milton Colgante", 
"Milton Corto", "Toracobraquial", "Tubo de Yeso", "Yesotomía","De Rodilla Semiduro", "De Tobillo Semiduro", "Toráxico Semiduro", "Watson Jones",
"Tomografía convencional columna",
"Tomografía convencional cráneo",
"Tomografía convencional tórax, abdomen, pelvis",
"Tomografía helicoidal columna",
"Tomografía helicoidal cráneo",
"Tomografía helicoidal tórax, abdomen, pelvis","Rayos X de AP y lateral de columna cervical",
"Rayos X de oblicuas derecha e izquierda de columna cervical",
"Rayos X de flexión-extensión de columna cervical",
"Rayos X de trans-oral de columna cervical",
"Rayos X de AP y lateral de columna dorsal",
"Rayos X de AP y lateral de columna lumbosacra",
"Rayos X de oblicuas derecha e izquierda de columna lumbosacra",
"Rayos X de flexión-extensión de columna lumbosacra",
"Rayos X de columna dorso-lumbar de columna lumbosacra",
"Rayos X de AP y lateral de columna sacro-coccígea",
"Rayos X de tórax, pelvis y abdomen (cada una)",
"Rayos X de AP y lateral",
"Rayos X de senos paranasales (SPN)",
"Rayos X de mandíbula (maxilar inferior)",
"Rayos X de articulación témporo-mandibular",
"Rayos X de agujeros ópticos",
"Rayos X de perfilograma",
"Rayos X de proyección de Waters",
"Rayos X de proyección de Towne",
"Rayos X de senos paranasales (incluye: Waters, Hirtz-lat, proyección de Caldwell)",
"Rayos X de arco cigomático",
"Maxilar Superior e Inferior",
"Doppler abdominal",
"Doppler arterial",
"Doppler carótidas",
"Doppler renal", "Uso de instalaciones y equipo de morgue (Convenio C.C.S.S.-O.I.J)"
   
  )
)
```


```{r}
library(dplyr)
library(tibble)
library(stringr)
library(scales)
library(tidyr)

# ---- 0. Porcentajes base ----
pesos_base <- c(50, 25, 15, 7, 3) # en el orden de mayor a menor probabilidad

# ---- 1. Definir el orden de probabilidad por tipo de lesión (manual) ----
orden_por_lesion <- list(
  muerte = c("Ambulancia Tipo A", "Ambulancia Tipo B", "Vehículo de Rescate", "Ambulancia Tipo C", "Ambulancia Aérea"),
  `herido grave` = c("Ambulancia Tipo B", "Ambulancia Tipo A", "Ambulancia Tipo C", "Vehículo de Rescate", "Ambulancia Aérea"),
  `herido leve` = c("Ambulancia Tipo C", "Ambulancia Tipo B", "Ambulancia Tipo A", "Vehículo de Rescate", "Ambulancia Aérea"),
  ileso = c("Ambulancia Tipo C", "Ambulancia Tipo B", "Ambulancia Tipo A", "Vehículo de Rescate", "Ambulancia Aérea")
)

# ---- 2. Crear tabla con todas las combinaciones lesión x ambulancia y asignar porcentajes segun el orden ----
# Obtener todas las ambulancias únicas (asegura que coincidan con COSTOS_AMBULANCIAS)
ambulancias_unicas <- unique(COSTOS_AMBULANCIAS$`Tipo de Ambulancia`)

# Generar rows
tipo_amb_map_custom <- bind_rows(
  lapply(names(orden_por_lesion), function(lesion) {
    orden <- orden_por_lesion[[lesion]]
    # asegurar que orden tenga las 5 ambulancias; si falta alguna, la añadimos al final
    faltantes <- setdiff(ambulancias_unicas, orden)
    orden_completo <- c(orden, faltantes)
    tibble(
      Tipo_lesion = lesion,
      `Tipo de Ambulancia` = orden_completo,
      Porcentaje = pesos_base[seq_len(length(orden_completo))]
    )
  })
)

# ---- 3. Costo de insumos por tipo de lesión (desde insumos_lesion y tarifario) ----
costo_insumos_lesion <- lapply(names(insumos_lesion), function(lesion) {
  insumos <- insumos_lesion[[lesion]]
  costo_total <- tarifario %>%
    filter(`Descripción del insumo` %in% insumos) %>%
    summarise(Costo_insumos = sum(`Costo unitario`, na.rm = TRUE)) %>%
    pull(Costo_insumos)
  tibble(Tipo_lesion = tolower(lesion), Costo_insumos = replace_na(costo_total, 0))
}) %>% bind_rows() %>% mutate(Tipo_lesion = tolower(Tipo_lesion))

# ---- 4. Unir con COSTOS_AMBULANCIAS para traer el costo de ambulancia ----
costo_lesion_detalle <- tipo_amb_map_custom %>%
  left_join(
    COSTOS_AMBULANCIAS %>% select(`Tipo de Ambulancia`, `Costo Aproximado (CRC)`),
    by = "Tipo de Ambulancia"
  ) %>%
  # normalizar nombres de lesion a minusculas (para unir)
  mutate(Tipo_lesion = tolower(Tipo_lesion)) %>%
  left_join(costo_insumos_lesion, by = "Tipo_lesion") %>%
  mutate(
    `Costo Aproximado (CRC)` = as.numeric(gsub(",", "", as.character(`Costo Aproximado (CRC)`))),
    Costo_insumos = replace_na(Costo_insumos, 0),
    Costo_total = `Costo Aproximado (CRC)` + Costo_insumos,
    Porcentaje = as.numeric(Porcentaje),
    Peso = Porcentaje / 100
  )

# ---- 5. Verificación rápida (opcional) ----
# print(costo_lesion_detalle %>% filter(Tipo_lesion == "ileso"))

# ---- 6. Seleccionar la ambulancia más probable por Tipo_lesion según tu orden manual ----
# (debiera corresponder a la ambulancia que tiene Porcentaje == 50 en cada lesion)
costo_lesion_principal <- costo_lesion_detalle %>%
  group_by(Tipo_lesion) %>%
  # como ya asignamos Porcentaje manualmente, slice_max por Porcentaje selecciona la que definiste como mas probable
  slice_max(order_by = Porcentaje, n = 1, with_ties = FALSE) %>%
  ungroup() %>%
  transmute(
    Tipo_lesion,
    Costo_estimado = as.numeric(Costo_total)
  )

# ---- 7. Resultado final (nombre esperado: costo_lesion) ----
costo_lesion <- costo_lesion_principal

cat("== Resultado final: costo_lesion ==\n")
print(costo_lesion)

```


#Modelo base
*Actualización de valores*
Se esta trayendo valores económicos del año 2017 al poder adquisitivo del año 2024 y 2025, para que el monto represente cuánto “vale” ese mismo costo.
Esto se hace porque el dinero pierde valor en el tiempo (inflación).
¿Por qué se usa el IPC?
El IPC (Índice de Precios al Consumidor) mide cuánto han subido los precios en el país entre dos años.
Es un indicador estándar para mantener la comparabilidad monetaria en el tiempo.
Usarlo garantiza que:
No estamos inventando el aumento.
No estamos sobreestimando ni subestimando el valor.
Estamos usando una fuente oficial (INEC).
¿Por qué multiplicación y no suma?
Porque la inflación es un proceso acumulativo, no un aumento fijo.
Ejemplo: si la inflación sube 3% cada año, no se suman los 3% de forma lineal, sino que cada año aumenta sobre el nuevo valor.
Interpretación disciplinaria
Cuando aplicamos esto en costos sociales, riesgo vial o análisis de externalidades, el objetivo es:
Valorar la pérdida social en términos reales (actuales).
Permitir comparaciones válidas entre estudios o años.
Usar esos valores en modelos de costo-beneficio o impacto.
*Actualización valor de vida para 2024*
```{r}
library(dplyr)
library(stringr)
library(scales)
library(tibble)
library(tidyr)

# ------------------------------------------------------------
# 1. Actualización de valores de vida (2017 → 2024)
# ------------------------------------------------------------
valores_2017 <- c(4845203, 2422601, 2422601, 2422601)
factor_inflacion <- 1.128  # +12.8% acumulado hasta 2024 según IPC INEC

valores_2024 <- round(valores_2017 * factor_inflacion, 0)

tabla_valor_vida2024 <- tibble(
  Caso = 1:4,
  Año_2017 = valores_2017,
  Año_2024 = valores_2024
)

# Asignar valores actualizados según tipo de lesión:
valor_por_caso2024 <- c(
  "1" = valores_2024[1],  # muerte
  "2" = valores_2024[2],  # discapacidad permanente
  "3" = valores_2024[3],  # discapacidad funcional
  "4" = valores_2024[4],   # ileso → sin valor de vida
  "5" = valores_2024[1] # muerte en sitio
)

tabla_valor_vida2024
valor_por_caso2024 

```

*Actualización valor de vida para 2025*

```{r}
library(dplyr)
library(stringr)
library(scales)
library(tibble)
library(tidyr)

# ------------------------------------------------------------
# 1. Actualización de valores de vida (2017 → 2025)
# ------------------------------------------------------------
valores_2017 <- c(4845203, 2422601, 2422601, 2422601)
factor_inflacion <- 1.151  # +15.1% acumulado hasta 2025

valores_2025 <- round(valores_2017 * factor_inflacion, 0)

tabla_valor_vida <- tibble(
  Caso = 1:4,
  Año_2017 = valores_2017,
  Año_2025 = valores_2025
)

# Asignar valores actualizados según tipo de lesión:
valor_por_caso <- c(
  "1" = valores_2025[1],  # muerte
  "2" = valores_2025[2],  # discapacidad permanente
  "3" = valores_2025[3],  # discapacidad funcional
  "4" = valores_2025[4],   # ileso → sin valor de vida
  "5" = valores_2025[1]  # muerte en sitio 
)

```

*Caso 1: Muerte en sitio*

Descripción:
Corresponde a las víctimas que fallecen en el lugar del accidente, por lo que no se requiere atención médica de emergencia ni traslado hospitalario. En su lugar, intervienen las autoridades judiciales (OIJ), y se generan gastos por el levantamiento del cuerpo, autopsia y embalsamamiento.



```{r}
m1=tarifario[tarifario$`Descripción del insumo` == "Embalsamiento", ]
#364027
m2=tarifario[tarifario$`Descripción del insumo` == "Autopsia", ]
# 339043 
m3=tarifario[tarifario$`Descripción del insumo` == "Uso de instalaciones y equipo de morgue (Convenio C.C.S.S.-O.I.J)", ]
#174012
```
Para 2024
```{r}
# Crear variables con los valores extraídos del tarifario
m1 <- 364027   # Embalsamamiento
m2 <- 339043   # Autopsia
m3 <- 174012   # Uso de morgue (OIJ)
costo_operativo <- m1 + m2 + m3
valor_vida_2024 <-5465389 
muerte_en_sitio <- data.frame(
  Tipo_lesion = "muerte en sitio",
  Tipo_de_Ambulancia = 250000,
  Costo_Aproximado_CRC = costo_operativo,
  Costo_insumos = valor_vida_2025,
  Costo_total = costo_operativo + valor_vida_2024,
  Porcentaje = 2  # Probabilidad estimada (ajustable según tu modelo)
)


# Mostrar el nuevo caso
c5.2024=muerte_en_sitio$Costo_total;c5.2024
#513 muertes en sitio para 2024
```



Para 2025
```{r}
#Proyeccion para muertes en sitio y hospital/traslado 
library(dplyr)

fallecidos <- tibble(
  Año = 2017:2024,
  Fallecidos_total = c(885, 829, 792, 581, 730, 854, 932, 926),
  Sitio = c(488, 471, 451, 311, 373, 491, 528, 513),
  Hospital = c(397, 358, 341, 270, 357, 363, 404, 413)
)

# Proporciones 2024
prop_sitio_2024 <- 513 / 926
prop_hospital_2024 <- 413 / 926

# Proyección 2025 total (ya obtenida previamente)
proy_2025_total <- 1002

# Descomposición proyectada
proy_2025_sitio <- round(proy_2025_total * prop_sitio_2024)
proy_2025_hospital <- round(proy_2025_total * prop_hospital_2024)

proy_2025 <- tibble(
  Año = 2025,
  Fallecidos_total = proy_2025_total,
  Fallecidos_sitio = proy_2025_sitio,
  Fallecidos_hospital_traslado = proy_2025_hospital
)

proy_2025

```

```{r}
# Crear variables con los valores extraídos del tarifario
m1 <- 364027   # Embalsamamiento
m2 <- 339043   # Autopsia
m3 <- 174012   # Uso de morgue (OIJ)
costo_operativo <- m1 + m2 + m3
valor_vida_2025 <- 5643000 
muerte_en_sitio <- data.frame(
  Tipo_lesion = "muerte en sitio",
  Tipo_de_Ambulancia = 250000,
  Costo_Aproximado_CRC = costo_operativo,
  Costo_insumos = valor_vida_2025,
  Costo_total = costo_operativo + valor_vida_2025,
  Porcentaje = 2  # Probabilidad estimada (ajustable según tu modelo)
)


# Mostrar el nuevo caso
c5=muerte_en_sitio$Costo_total;c5
#Son 3138 muertos en sitio (EN TOTAL)
#Para 2025 se aproximan  555
```

#Ver este modelo
*Otros casos (2,3,4,5) y todos juntos  para 2024*
```{r}
library(dplyr)
library(stringr)
library(tidyr)

#-------------------------------------------------------
# 0) DEFINIR VALORES PARA 2024
#-------------------------------------------------------
valor_por_caso2024 <- c(
  "1" = 5465389,
  "2" = 2732694,
  "3" = 2732694,
  "4" = 0,
  "5" = 5465389
)

m1 <- 364027
m2 <- 339043
m3 <- 174012
costo_operativo <- m1 + m2 + m3
valor_vida_2024 <- 5465389

muerte_en_sitio_2024 <- data.frame(
  Tipo_lesion = "muerte en sitio",
  Tipo_de_Ambulancia = 250000,
  Costo_Aproximado_CRC = costo_operativo,
  Costo_insumos = valor_vida_2024,
  Costo_total = costo_operativo + valor_vida_2024
)

c5_2024 <- muerte_en_sitio_2024$Costo_total

#-------------------------------------------------------
# 1) EXCLUIR MUERTE EN SITIO
#-------------------------------------------------------
victimas2 <- victimas %>%
  mutate(Tipo_lesion = str_trim(tolower(`Tipo de lesión`))) %>%
  filter(Tipo_lesion != "muerte")

#-------------------------------------------------------
# 2) COSTOS MÉDICOS PROMEDIO
#-------------------------------------------------------
costo_lesion2 <- costo_lesion %>%
  mutate(Costo_estimado = as.numeric(Costo_estimado)) %>%
  group_by(Tipo_lesion) %>%
  summarise(Costo_medico_prom = mean(Costo_estimado, na.rm = TRUE), .groups = "drop")

#-------------------------------------------------------
# 3) CLASIFICACIÓN DE CASOS (2,3,4)
#-------------------------------------------------------
victimas3 <- victimas2 %>%
  mutate(
    Caso = case_when(
      Tipo_lesion == "herido grave" ~ 2L,
      Tipo_lesion == "herido leve"  ~ 3L,
      Tipo_lesion == "ileso"        ~ 4L,
      TRUE                          ~ 4L
    )
  )

#-------------------------------------------------------
# 4) CALCULAR COSTO POR VÍCTIMA
#-------------------------------------------------------
victimas4 <- victimas3 %>%
  left_join(costo_lesion2, by = "Tipo_lesion") %>%
  mutate(
    Costo_medico_prom = replace_na(Costo_medico_prom, 0),
    Valor_vida = as.numeric(valor_por_caso2024[as.character(Caso)]),
    Costo_total_final = Costo_medico_prom + Valor_vida,
    n_victima = 1
  )

#-------------------------------------------------------
# 5) RESUMEN BASE (CASOS 2,3,4)
#-------------------------------------------------------
resumen_por_caso2024 <- victimas4 %>%
  group_by(Caso) %>%
  summarise(
    Costo_prom_victima2024 = mean(Costo_total_final, na.rm = TRUE),
    Total_victimas2024 = sum(n_victima),
    Costo_total2024 = sum(Costo_total_final),
    .groups = "drop"
  )

#-------------------------------------------------------
# 6) CASO 1 (MUERTE EN HOSPITAL / TRASLADO)
#-------------------------------------------------------
fallecidos_hospital <- sum(comparacion$Fallecidos_Hospital, na.rm = TRUE)

costo_prom_caso1_2024 <- costo_lesion2 %>%
  filter(Tipo_lesion == "muerte") %>%
  pull(Costo_medico_prom) + valor_por_caso2024["1"]

resumen_por_caso2024 <- bind_rows(
  tibble(
    Caso = 1,
    Costo_prom_victima2024 = costo_prom_caso1_2024,
    Total_victimas2024 = fallecidos_hospital,
    Costo_total2024 = costo_prom_caso1_2024 * fallecidos_hospital
  ),
  resumen_por_caso2024
)

#-------------------------------------------------------
# 7) CASO 5 (MUERTE EN SITIO)
#-------------------------------------------------------
fallecidos_sitio <- sum(comparacion$Fallecidos_sitio, na.rm = TRUE)

resumen_por_caso2024 <- bind_rows(
  resumen_por_caso2024,
  tibble(
    Caso = 5,
    Costo_prom_victima2024 = c5_2024,
    Total_victimas2024 = fallecidos_sitio,
    Costo_total2024 = c5_2024 * fallecidos_sitio
  )
)

#-------------------------------------------------------
# 8) AGREGAR DESCRIPCIÓN FINAL
#-------------------------------------------------------
resumen_por_caso2024 <- resumen_por_caso2024 %>%
  arrange(Caso) %>%
  mutate(
    Descripcion = case_when(
      Caso == 1 ~ "Fallecidos en hospital / traslado",
      Caso == 2 ~ "Herido grave — discapacidad permanente",
      Caso == 3 ~ "Herido leve — discapacidad temporal",
      Caso == 4 ~ "Ileso — sin discapacidad",
      Caso == 5 ~ "Fallecidos en sitio"
    )
  ) %>%
  select(Caso, Descripcion, Costo_prom_victima2024, Total_victimas2024, Costo_total2024)

print(resumen_por_caso2024)

```


*Otros casos (2,3,4,5) y todos juntos  para 2025*
```{r}
library(dplyr)
library(stringr)

# 1) Usar victimas pero EXCLUYENDO muerte en sitio
victimas2 <- victimas %>%
  mutate(Tipo_lesion = str_trim(tolower(`Tipo de lesión`))) %>%
  filter(Tipo_lesion != "muerte")   # ← IMPORTANTE

# 2) Calcular costos médicos promedio por tipo de lesión
costo_lesion2 <- costo_lesion %>%
  mutate(Costo_estimado = as.numeric(Costo_estimado)) %>%
  group_by(Tipo_lesion) %>%
  summarise(Costo_medico_prom = mean(Costo_estimado, na.rm = TRUE), .groups = "drop")

# 3) Clasificar casos SOLO para heridos/ilesos
victimas3 <- victimas2 %>%
  mutate(
    Caso = case_when(
      Tipo_lesion == "herido grave" ~ 2L,
      Tipo_lesion == "herido leve"  ~ 3L,
      Tipo_lesion == "ileso"        ~ 4L,
      TRUE                          ~ 4L
    )
  )

# 4) Unir costos médicos y sumar costo total por víctima
victimas4 <- victimas3 %>%
  left_join(costo_lesion2, by = "Tipo_lesion") %>%
  mutate(
    Costo_medico_prom = replace_na(Costo_medico_prom, 0),
    Valor_vida = as.numeric(valor_por_caso[as.character(Caso)]),
    Costo_total_final = Costo_medico_prom + Valor_vida,
    n_victima = 1
  )

# 5) Resumen para casos 2,3,4
resumen_por_caso <- victimas4 %>%
  group_by(Caso) %>%
  summarise(
    Costo_prom_victima = mean(Costo_total_final, na.rm = TRUE),
    Total_victimas = sum(n_victima),
    Costo_total = sum(Costo_total_final),
    .groups = "drop"
  )

# 6) Agregar Caso 1 (hospital/traslado) manualmente
fallecidos_hospital <- sum(comparacion$Fallecidos_Hospital, na.rm = TRUE)

costo_prom_caso1 <- costo_lesion2 %>%
  filter(Tipo_lesion == "muerte") %>%
  pull(Costo_medico_prom) + valor_por_caso["1"]

resumen_por_caso <- bind_rows(
  tibble(
    Caso = 1,
    Costo_prom_victima = costo_prom_caso1,
    Total_victimas = fallecidos_hospital,
    Costo_total = costo_prom_caso1 * fallecidos_hospital
  ),
  resumen_por_caso
)

# 7) Agregar Caso 5 (muerte en sitio)
fallecidos_sitio <- sum(comparacion$Fallecidos_sitio, na.rm = TRUE)

resumen_por_caso <- bind_rows(
  resumen_por_caso,
  tibble(
    Caso = 5,
    Costo_prom_victima = muerte_en_sitio$Costo_total,
    Total_victimas = fallecidos_sitio,
    Costo_total = muerte_en_sitio$Costo_total * fallecidos_sitio
  )
)

# Ordenar
resumen_por_caso <- resumen_por_caso %>% arrange(Caso)

print(resumen_por_caso)

```

```{r}
# Agregar descripción del caso
resumen_por_caso <- resumen_por_caso %>%
  mutate(
    Descripcion = case_when(
      Caso == 1 ~ "Fallecidos en hospital / traslado",
      Caso == 2 ~ "Herido grave — discapacidad permanente",
      Caso == 3 ~ "Herido leve — discapacidad temporal",
      Caso == 4 ~ "Ileso — sin discapacidad",
      Caso == 5 ~ "Fallecidos en sitio"
    )
  ) %>%
  select(Caso, Descripcion, Costo_prom_victima, Total_victimas, Costo_total)

print(resumen_por_caso)

```

#Costos reparación vehiculos

```{r}
library(dplyr)

# Calcular promedios y crear una fila nueva
PROMEDIO_SUV_SEDAN <- PRECIOS_DE_REPARACION %>%
  filter(`Tipo de vehículo` %in% c("Sedan", "SUV")) %>%
  summarise(
    `Tipo de vehículo` = "Particular",
    `Valor comercial promedio 2024` = mean(`Valor comercial promedio 2024`, na.rm = TRUE),
    Leve = mean(Leve, na.rm = TRUE),
    Moderado = mean(Moderado, na.rm = TRUE),
    `Pérdida total` = mean(`Pérdida total`, na.rm = TRUE),
    `Equipamiento seguridad` = NA_character_
  )

# Agregar la fila a la base original
PRECIOS_DE_REPARACION <- bind_rows(PRECIOS_DE_REPARACION, PROMEDIO_SUV_SEDAN)
```

#Incorporación al modelo (modelo final)
*Para 2024*
```{r}
library(dplyr)
library(stringr)
library(scales)

# === 1. Limpiar y preparar PRECIOS_DE_REPARACION ===
PRECIOS_DE_REPARACION2024 <- PRECIOS_DE_REPARACION %>%
  distinct(`Tipo de vehículo`, .keep_all = TRUE) %>% 
  mutate(
    across(c(Leve, Moderado, `Pérdida total`), as.numeric),
    `Equipamiento seguridad` = as.numeric(`Equipamiento seguridad`)
  )

# === 2. Tabla de correspondencia de caso y tipo de daño ===
mapa_dano2024 <- tibble(
  Caso = 1:5,
  Tipo_dano = c("Pérdida total", "Pérdida total", "Moderado", "Leve", "Pérdida total"),
  Tipo_lesion = c("muerte", "herido grave", "herido leve", "ileso", "muerte en sitio")
)

# === 3. Tipos de vehículo relevantes ===
tipos_vehiculo <- c("Carga liviana", "Motocicleta", "Carga pesada", "Particular")

# === 4. Expandir combinaciones y unir ===
modelo_costos2024 <- expand.grid(
  Caso = mapa_dano2024$Caso,
  `Tipo de vehículo` = tipos_vehiculo,
  stringsAsFactors = FALSE
) %>%
  left_join(mapa_dano2024, by = "Caso") %>%
  left_join(PRECIOS_DE_REPARACION2024, by = "Tipo de vehículo") %>%
  rowwise() %>%
  mutate(
    Costo_reparacion2024 = dplyr::case_when(
      Tipo_dano == "Leve" ~ Leve,
      Tipo_dano == "Moderado" ~ Moderado,
      Tipo_dano == "Pérdida total" ~ `Pérdida total`,
      TRUE ~ 0
    ),
    Equipamiento_seguridad2024 = ifelse(is.na(`Equipamiento seguridad`), 0, `Equipamiento seguridad`),
    Costo_total_vehiculo2024 = Costo_reparacion2024 + Equipamiento_seguridad2024
  ) %>%
  ungroup() %>%
  select(Caso, Tipo_lesion, `Tipo de vehículo`, Tipo_dano,
         Costo_reparacion2024, Equipamiento_seguridad2024, Costo_total_vehiculo2024)

# === 5. Incorporar costos médicos promedio por caso (ya calculados antes) ===
modelo_costos2024 <- modelo_costos2024 %>% 
  left_join(
    resumen_por_caso2024 %>% select(Caso, Costo_prom_victima2024),
    by = "Caso"
  )

# === 6. Agregar costo de muerte en sitio ===
m1 <- 364027
m2 <- 339043
m3 <- 174012
costo_operativo <- m1 + m2 + m3
valor_vida_2024 <- 5643000  # <- si esto cambia, cámbialo aquí
c5_2024 <- costo_operativo + valor_vida_2024 

modelo_costos2024 <- modelo_costos2024 %>%
  mutate(
    Costo_prom_victima2024 = ifelse(Tipo_lesion == "muerte en sitio", c5_2024, Costo_prom_victima2024)
  )

# === 7. Costo total combinado por víctima ===
modelo_costos2024 <- modelo_costos2024 %>%
  mutate(
    Costo_total_por_victima2024 =
      as.numeric(Costo_total_vehiculo2024) + Costo_prom_victima2024
  )

# === 8. Formateo final ===
modelo_costos2024 <- modelo_costos2024 %>%
  mutate(
    Costo_reparacion2024 = number(Costo_reparacion2024, big.mark = ","),
    Equipamiento_seguridad2024 = number(Equipamiento_seguridad2024, big.mark = ","),
    Costo_total_vehiculo2024 = number(Costo_total_vehiculo2024, big.mark = ","),
    Costo_prom_victima2024 = number(Costo_prom_victima2024, big.mark = ","),
    Costo_total_por_victima2024 = number(Costo_total_por_victima2024, big.mark = ",")
  )

# === 9. Resultado final ===
modelo_costos2024

```

```{r}
library(dplyr)

modelo_costos_particular2024 <- modelo_costos2024 %>%
  filter(`Tipo de vehículo` == "Particular") %>%
  select(
    Tipo_lesion,
    `Tipo de vehículo`,
    Costo_total_por_victima2024
  )

modelo_costos_particular2024

```

```{r}
modelo_costos_resumen2024 <- modelo_costos2024 %>%
  select(
    Tipo_lesion,
    `Tipo de vehículo`,
    Costo_prom_victima2024,
    Costo_total_por_victima2024
  )

modelo_costos_resumen2024

```

*Para 2025*
```{r}
library(dplyr)
library(stringr)
library(scales)

# === 1. Limpiar y preparar PRECIOS_DE_REPARACION ===
PRECIOS_DE_REPARACION2 <- PRECIOS_DE_REPARACION %>%
  distinct(`Tipo de vehículo`, .keep_all = TRUE) %>%  # eliminar duplicados
  mutate(
    across(c(Leve, Moderado, `Pérdida total`), as.numeric),
    `Equipamiento seguridad` = as.numeric(`Equipamiento seguridad`)
  )

# === 2. Crear tabla con correspondencia de caso y tipo de daño ===
mapa_dano <- tibble(
  Caso = 1:5,
  Tipo_dano = c("Pérdida total", "Pérdida total", "Moderado", "Leve", "Pérdida total"),
  Tipo_lesion = c("muerte", "herido grave", "herido leve", "ileso", "muerte en sitio")
)

# === 3. Tipos de vehículo relevantes ===
tipos_vehiculo <- c("Carga liviana", "Motocicleta", "Carga pesada", "Particular")

# === 4. Expandir todas las combinaciones y unir ===
modelo_costos <- expand.grid(
  Caso = mapa_dano$Caso,
  `Tipo de vehículo` = tipos_vehiculo,
  stringsAsFactors = FALSE
) %>%
  left_join(mapa_dano, by = "Caso") %>%
  left_join(PRECIOS_DE_REPARACION2, by = "Tipo de vehículo") %>%
  rowwise() %>%
  mutate(
    # Seleccionar el costo según el tipo de daño
    Costo_reparacion = dplyr::case_when(
      Tipo_dano == "Leve" ~ Leve,
      Tipo_dano == "Moderado" ~ Moderado,
      Tipo_dano == "Pérdida total" ~ `Pérdida total`,
      TRUE ~ 0
    ),
    # Si no hay equipamiento, poner 0
    `Equipamiento seguridad` = ifelse(is.na(`Equipamiento seguridad`), 0, `Equipamiento seguridad`),
    Costo_total_vehiculo = Costo_reparacion + `Equipamiento seguridad`
  ) %>%
  ungroup() %>%
  select(Caso, Tipo_lesion, `Tipo de vehículo`, Tipo_dano,
         Costo_reparacion, `Equipamiento seguridad`, Costo_total_vehiculo)

# === 5. Incorporar costos médicos promedio según tipo de lesión ===
modelo_costos <- modelo_costos %>% 
  left_join(
    resumen_por_caso %>% #aca ya tiene valor de vida y costos hospitalarios 
      select(Caso, Costo_prom_victima),
    by = "Caso"
  )


# === 6. Agregar caso especial: muerte en sitio ===
# Valores según tarifario
m1 <- 364027   # Embalsamamiento
m2 <- 339043   # Autopsia
m3 <- 174012   # Morgue (OIJ)
costo_operativo <- m1 + m2 + m3
valor_vida_2025 <- 5643000
c5 <- costo_operativo + valor_vida_2025  # = 6,520,082 

# Asignar el costo del caso 5 en la tabla
modelo_costos <- modelo_costos %>%
  mutate(
    Costo_prom_victima = ifelse(Tipo_lesion == "muerte en sitio", c5, Costo_prom_victima)
  )

# === 7. Calcular costo total combinado ===
modelo_costos <- modelo_costos %>%
  mutate(
    Costo_total_por_victima = as.numeric(gsub(",", "", Costo_total_vehiculo)) + Costo_prom_victima
  )

# === 8. Formatear para presentación ===
modelo_costos <- modelo_costos %>%
  mutate(
    Costo_reparacion = number(as.numeric(Costo_reparacion), big.mark = ","),
    `Equipamiento seguridad` = number(as.numeric(`Equipamiento seguridad`), big.mark = ","),
    Costo_total_vehiculo = number(as.numeric(Costo_total_vehiculo), big.mark = ","),
    Costo_prom_victima = number(as.numeric(Costo_prom_victima), big.mark = ","),
    Costo_total_por_victima = number(as.numeric(Costo_total_por_victima), big.mark = ",")
  )

# === 9. Resultado final ===
modelo_costos

```

*Ver solo vehiculos particulares para 2025* 
```{r}
library(dplyr)

modelo_costos_particular <- modelo_costos %>%
  filter(`Tipo de vehículo` == "Particular") %>%
  select(
    Tipo_lesion,
    `Tipo de vehículo`,
    Costo_total_por_victima = Costo_total_vehiculo
  )
modelo_costos_particular
```

```{r}
#resumen de las variables mas importantes, para toda lesion y todo tipo de vehiculo 
modelo_costos_resumen <- modelo_costos %>% 
  select(Tipo_lesion, `Tipo de vehículo`, Costo_prom_victima, Costo_total_por_victima)
modelo_costos_resumen 
```

#Cantidad por caso proyectado a 2025
*lesiones 2024*
```{r}
library(dplyr)

conteo_lesiones2024 <- personas_2024 %>%
  filter(Año == 2024) %>%                           # ← asegura que sea solo 2024
  mutate(Tipo_lesion = tolower(`Tipo de lesión`) |> trimws()) %>% 
  group_by(Tipo_lesion) %>%
  summarise(Total_2024 = n(), .groups = "drop") %>%
  arrange(desc(Total_2024))

conteo_lesiones2024
sum(conteo_lesiones2024$Total_2024)
```

*Lesiones 2024 con vehiculo sin categorizar*
```{r}
library(dplyr)

conteo_lesiones2024 <- personas_2024 %>%
  filter(Año == 2024) %>%                              # Solo datos 2024
  mutate(
    Tipo_lesion = tolower(`Tipo de lesión`) |> trimws(),
    Vehiculo = tolower(`Vehiculo en  el que viajaba`) |> trimws()
  ) %>%
  group_by(Tipo_lesion, Vehiculo) %>%                  # Agrupa por tipo y vehículo
  summarise(Total_2024 = n(), .groups = "drop_last") %>% 
  arrange(desc(Total_2024))

conteo_lesiones2024

# Total general de lesiones en 2024 (todas las categorías)
sum(conteo_lesiones2024$Total_2024)

```

*Lesiones 2024 con vehiculo  categorizado*
```{r}
library(dplyr)

conteo_lesiones2024 <- personas_2024 %>%
  filter(Año == 2024) %>% 
  mutate(
    Tipo_lesion = tolower(`Tipo de lesión`) |> trimws(),
    Vehiculo = tolower(`Vehiculo en  el que viajaba`) |> trimws(),
    
    # Categorización del tipo de vehículo
    Categoria_vehiculo = case_when(
      Vehiculo %in% c("ambulancia", "camión", "microbús", "autobús", "pick up", "rural") ~ "Carga liviana",
      Vehiculo %in% c("motocicleta") ~ "Motocicleta",
      Vehiculo %in% c("bicicleta") ~ "Bicicleta",
      Vehiculo %in% c("cabezal con remolque", "cabezal sin remolque", "cisterna", "grúa", "vagoneta", "vehículo con remolque") ~ "Carga pesada",
      Vehiculo %in% c("taxi", "automóvil", "otros") ~ "Particular",
      TRUE ~ "Sin clasificar"
    )
  ) %>%
  group_by(Tipo_lesion, Categoria_vehiculo) %>% 
  summarise(Total_2024 = n(), .groups = "drop_last") %>%
  arrange(desc(Total_2024))

conteo_lesiones2024

# Total general
sum(conteo_lesiones2024$Total_2024)

```



```{r}
str(personas_2024)
```

```{r}
library(dplyr)
library(stringr)

serie_lesiones <- personas_2024 %>%
  mutate(
    Tipo_lesion = str_to_lower(`Tipo de lesión`) |> str_trim()
  ) %>%
  group_by(Año, Tipo_lesion) %>%
  summarise(Total = n(), .groups = "drop") %>%
  arrange(Año, desc(Total))

serie_lesiones

```

```{r}
library(dplyr)
library(tidyr)
library(purrr)

# Aseguramos formato correcto
serie_lesiones <- serie_lesiones %>%
  mutate(
    Tipo_lesion = tolower(Tipo_lesion) |> trimws()
  )

```

```{r}
modelos_lesion <- serie_lesiones %>%
  group_by(Tipo_lesion) %>%
  nest() %>%
  mutate(
    modelo = map(data, ~ lm(Total ~ Año, data = .x)),
    pred_2025 = map(modelo, ~ predict(.x, newdata = data.frame(Año = 2025)))
  ) %>%
  unnest(pred_2025)

modelos_lesion

```

```{r}
# Paquetes (instala si hace falta)
if (!requireNamespace("forecast", quietly = TRUE)) install.packages("forecast")
if (!requireNamespace("dplyr",   quietly = TRUE)) install.packages("dplyr")
if (!requireNamespace("tibble",  quietly = TRUE)) install.packages("tibble")
if (!requireNamespace("purrr",   quietly = TRUE)) install.packages("purrr")

library(forecast)
library(dplyr)
library(tibble)
library(purrr)

# --- 0) Tus series (2018-2024) ---
df_lesiones <- tibble(
  Año = 2018:2024,
  herido_leve  = c(16939, 16917, 13079, 15804, 17663, 18913, 19293),
  ileso        = c(13497, 13068,  9463, 11500, 12818, 13871, 14190),
  herido_grave = c( 2490,  2237,  1594,  1998,  2393,  2538,  2369)
) %>%
  mutate(total = herido_leve + ileso + herido_grave)

# --- Función que ajusta ETS y mezcla con la proyección "reciente" ---
forecast_mix <- function(x, start_year = 2018, w_ets = 0.6, w_recent = 0.4) {
  tsx <- ts(x, start = start_year, frequency = 1)

  # 1) Ajuste ETS automático (forecast::ets)
  fit <- tryCatch( ets(tsx), error = function(e) NULL )
  pred_ets <- if (!is.null(fit)) as.numeric(forecast(fit, h = 1)$mean) else NA_real_

  # 2) Proyección reciente usando CAGR entre 2022 y 2024 (últimos 3 años -> 2 periodos compuestos)
  if (length(x) >= 3) {
    y_t0 <- x[length(x) - 2]   # valor 2022
    y_t2 <- x[length(x)]       # valor 2024
    cagr <- if (y_t0 > 0) (y_t2 / y_t0)^(1/2) - 1 else 0
    pred_recent <- y_t2 * (1 + cagr)
  } else {
    pred_recent <- NA_real_
  }

  # 3) Mezcla (ajustable con w_ets / w_recent)
  pred_final <- round(w_ets * pred_ets + w_recent * pred_recent)

  tibble(
    Ultimo_2024 = tail(x, 1),
    Pron_ETS = round(pred_ets),
    Pron_Reciente = round(pred_recent),
    Pron_Final_2025 = as.integer(pred_final)
  )
}

# --- Aplicar por serie ---
res_herido_leve  <- forecast_mix(df_lesiones$herido_leve, 2018)
res_ileso        <- forecast_mix(df_lesiones$ileso, 2018)
res_herido_grave <- forecast_mix(df_lesiones$herido_grave, 2018)
res_total        <- forecast_mix(df_lesiones$total, 2018)

# --- Tabla resumen para 2025 (con nombres claros) ---
pronosticos_2025_lesiones <- tibble(
  Tipo = c("herido_leve", "ileso", "herido_grave", "total_todas_lesiones"),
  Ultimo_2024     = c(res_herido_leve$Ultimo_2024, res_ileso$Ultimo_2024,
                      res_herido_grave$Ultimo_2024, res_total$Ultimo_2024),
  Pron_ETS        = c(res_herido_leve$Pron_ETS, res_ileso$Pron_ETS,
                      res_herido_grave$Pron_ETS, res_total$Pron_ETS),
  Pron_Reciente   = c(res_herido_leve$Pron_Reciente, res_ileso$Pron_Reciente,
                      res_herido_grave$Pron_Reciente, res_total$Pron_Reciente),
  Pron_Final_2025 = c(res_herido_leve$Pron_Final_2025, res_ileso$Pron_Final_2025,
                      res_herido_grave$Pron_Final_2025, res_total$Pron_Final_2025)
)

print(pronosticos_2025_lesiones)

# --- Información adicional: mostrar modelo ETS elegido por serie (diagnóstico) ---
cat("\nModelos ETS ajustados (resumen):\n")
models_list <- list(
  herido_leve  = ets(ts(df_lesiones$herido_leve,  start = 2018, freq = 1)),
  ileso        = ets(ts(df_lesiones$ileso,        start = 2018, freq = 1)),
  herido_grave = ets(ts(df_lesiones$herido_grave, start = 2018, freq = 1)),
  total        = ets(ts(df_lesiones$total,        start = 2018, freq = 1))
)
purrr::walk2(names(models_list), models_list, ~{
  cat("\n--", .x, "--\n")
  print(.y)
})

# --- (Opcional) guardar resultados en objetos con sufijo 2024 ---
pronosticos_2025_lesiones_2024 <- pronosticos_2025_lesiones
models_ets_2024 <- models_list
pronosticos_2025_lesiones_2024 %>% 
  select(Tipo, Ultimo_2024, Pron_Final_2025)



```

```{r}
library(dplyr)
library(tibble)

# suponiendo que ya tienes estos objetos en la sesión:
# pronosticos_2025_lesiones_2024  (la tabla con pron_final para lesiones)
# proy_2025                       (la tibble con Fallecidos_total para 2025)

# 1) Extraer sólo las columnas que quieres de las lesiones
lesiones_sel_2025 <- pronosticos_2025_lesiones_2024 %>%
  select(Tipo, Ultimo_2024, Pron_Final_2025) %>%
  # opcional: quedarnos sólo con los tres tipos principales si hay más filas
  filter(Tipo %in% c("herido_leve", "ileso", "herido_grave"))

# 2) Crear fila para fallecidos totales (si ya tienes proy_2025, la usamos;
#    si no, la construimos con los valores que mostraste)
fallecidos_row_2025 <- tibble(
  Tipo = "fallecidos_total",
  Ultimo_2024 = ifelse(exists("proy_2025") && "Fallecidos_total" %in% names(proy_2025),
                       # si tienes proy_2025, usa el total 2025? usamos el último de 2024 conocido
                       926,   # valor 2024 que mostraste (ajusta si tu objeto tiene otro)
                       926),
  Pron_Final_2025 = ifelse(exists("proy_2025") && "Fallecidos_total" %in% names(proy_2025),
                           proy_2025$Fallecidos_total, # 1002 según lo mostrado
                           1002)
)

# 3) Unir y ordenar (orden por Tipo alfabéticamente o por otra columna si prefieres)
pronosticos_combined_2025 <- bind_rows(fallecidos_row_2025, lesiones_sel_2025) %>%
  arrange(Tipo)

# 4) Mostrar resultado
print(pronosticos_combined_2025)


```

```{r}
library(dplyr)
library(tibble)

# Extraer solo las columnas requeridas de lesiones
lesiones_sel_2025 <- pronosticos_2025_lesiones_2024 %>%
  select(Tipo, Ultimo_2024, Pron_Final_2025)

# Crear filas separadas para fallecidos
fallecidos_sep_2025 <- tibble(
  Tipo = c("fallecidos_total", "fallecidos_sitio", "fallecidos_hospital_traslado"),
  Ultimo_2024 = c(926, 513, 413),  # <<--- AQUÍ PONEME LOS VALORES 2024
  Pron_Final_2025 = c(proy_2025$Fallecidos_total,
                      proy_2025$Fallecidos_sitio,
                      proy_2025$Fallecidos_hospital_traslado)
)

# Unir todo
pronosticos_2025_final <- bind_rows(lesiones_sel_2025, fallecidos_sep_2025) %>%
  arrange(Tipo)

print(pronosticos_2025_final)

```

#Ver esta proyeccion de lesionados
*proyecciones a 2025 de lesionados*
```{r}
# Factor de aumento basado en fallecidos
factor_aumento <- proy_2025$Fallecidos_total / 926  # 1002 / 926

pronosticos_2025_final_ajustado <- pronosticos_2025_final %>%
  mutate(
    Pron_Final_2025_ajust = case_when(
      grepl("fallecidos", Tipo) ~ Pron_Final_2025,  # fallecidos no se ajustan porque ya están calculados
      TRUE ~ round(Ultimo_2024 * factor_aumento)     # aplicar factor a lesiones
    )
  ) %>%
  select(Tipo, Ultimo_2024, Pron_Final_2025_ajust) %>%
  arrange(Tipo)

print(pronosticos_2025_final_ajustado)

```

#PIBs
```{r}
PIB2024 <- 51100000000000   # ₡51.1 billones
# Tasa de crecimiento esperada (4.3%)
tasa_crecimiento <- 0.043
# Proyección del PIB para 2025
PIB2025 <- PIB2024 * (1 + tasa_crecimiento)
PIB2025
```


